ACORDAO-COMPLETO-2391485

ACÓRDÃO 122/2020 ATA 2/2020 - PLENÁRIO

VISTOS, relatados e discutidos estes autos de Representação, com pedido de medida cautelar, formulada pela empresa Padrão IX Informática Sistemas Abertos S.A. (PIX) em face de possíveis irregularidades ocorridas em contrato de tecnologia da informação (TI) , celebrado entre o Serviço Federal de Processamento de Dados (Serpro) e a empresa IBM Brasil - Indústria, Máquinas e Serviços Ltda. por meio de contratação direta por inexigibilidade de licitação,
ACORDAM os Ministros do Tribunal de Contas da União, reunidos em Sessão do Plenário, diante das razões expostas pelo Relator, em:
9.1. conhecer da presente representação, satisfeitos os requisitos de admissibilidade previstos nos arts. 235 e 237, inciso VII, do Regimento Interno do TCU, c/c o art. 30, caput, da Lei 13.303/2016, e no art. 103, § 1º, da Resolução - TCU 259/2014, para, no mérito, considerá-la parcialmente procedente;
9.2. indeferir o requerimento de medida cautelar formulado pela empresa Padrão IX Informática Sistemas Abertos S.A. (CNPJ 26.460.584/0001-71) para a suspensão da execução do Contrato 62.606/2018, firmado entre o Serviço Federal de Processamento de Dados e a empresa IBM Brasil - Indústria, Máquinas e Serviços Ltda. (CNPJ 33.372.251/0001-56) , em face da ausência dos pressupostos legais;
9.3. dar ciência ao Serviço Federal de Processamento de Dados de que foram identificadas as seguintes impropriedades no âmbito do Contrato 62.606/2018, firmado com a IBM Brasil - Indústria, Máquinas e Serviços Ltda.:
9.3.1. contratação direta por inexigibilidade da solução Sterling File Gateway sem respaldo legal, em especial no art. 30 da Lei 13.303/2016, tendo em vista:
9.3.1.1. a disponibilidade no mercado de produtos com funcionalidade similar, inclusive com a existência de contratação de outro fornecedor por parte do próprio Serpro; e
9.3.1.2. a inexistência, nos autos do planejamento da contratação, de estudos e justificativas para se adotar a referida solução como a única adequada ao atendimento dos requisitos técnicos do serviço de transferência controlada de arquivos no Serpro;
9.3.2. contratação da solução Sterling File Gateway sem buscar assegurar a seleção da proposta mais vantajosa e a observância dos princípios da isonomia, da impessoalidade e da obtenção de competitividade, o que afronta o disposto no caput do art. 31 da Lei 13.303/2016;
9.3.3. elaboração açodada, pró-forma e a posteriori dos artefatos essenciais ao planejamento da contratação - Estudo Técnico Preliminar e Projeto Básico - apenas com o fito de cumprir o rito processual, em subversão da sequência processual prevista, definindo-se primeiro a forma de contratar para em seguida elaborar os documentos destinados a sustentar tal definição, o que desrespeita o princípio fundamental do planejamento e do controle insculpidos nos incisos I e V, do art. 6º, do Decreto-Lei 200/1967;
9.3.4. autorizações para contratação por inexigibilidade, efetuadas pelos gerentes, superintendentes, diretores, consultoria jurídica, conselheiros e presidente, sem respeito ao devido processo legal, previamente à conclusão do planejamento da contratação, sem respaldo em Estudo Técnico Preliminar, Projeto Básico e Parecer Jurídico, o que afronta o art. 7º, inciso I, c/c § 2º, inciso I, c/c § 9º da Lei 8.666/1993;
9.3.5. não existência nos autos da contratação dos seguintes artefatos relativos à solução adotada (Sterling File Gateway) , o que afronta o disposto no inciso IX, do art. 6º da Lei 8.666/1993:
9.3.5.1. 	estudos técnicos relativos à viabilidade, vantagens e desvantagens de substituição da ferramenta similar em uso;
9.3.5.2.	análise de riscos e os planos de migração de uma solução para a outra; e
9.3.5.3.	análise comparativa dos custos das soluções para avaliação da vantajosidade econômica da substituição;
9.3.6. justificativa de preços da solução Sterling File Gateway baseada em uma única fonte de pesquisa, o que desatende a jurisprudência do TCU e o art. 30, § 3º, inciso III, da Lei 13.303/2016; e
9.3.7. assinatura de contrato para suporte à solução tecnológica similar, com vigência por 24 meses, dois meses antes da data em que ocorreu a contratação da solução Sterling File Gateway, o que desrespeita os princípios fundamentais do planejamento e do controle insculpidos nos incisos I e V, do art. 6º, do Decreto-Lei 200/1967, bem como desatende aos princípios da eficiência e da economicidade constantes do art. 31 da Lei 13.303/2016;
9.4. determinar ao Serpro a implantação de controles para que as ocorrências mencionadas no subitem 9.3 não se repitam, encaminhando o resultado ao Tribunal no prazo de 90 dias;
9.5. determinar à Sefti:
9.5.1. o monitoramento do presente acórdão, em especial o item 9.4, incluindo, ainda, a evolução dos preços praticados em eventual renovação do Contrato 62.606/2018, no que tange aos serviços de manutenção da solução IBM Sterling File Gateway;
9.5.2. realizar, nos termos do art. 43, II, da Lei 8.443/1992, audiência dos gestores responsáveis pelas irregularidades apontadas no subitem 9.3 desta deliberação;
9.6. encaminhar cópia deste Acórdão, bem como do Relatório e Voto que o fundamentam, ao Serviço Federal de Processamento de Dados e às empresas IBM Brasil - Indústria, Máquinas e Serviços Ltda. e Padrão IX Informática Sistemas Abertos S.A.

Representação em face de supostas irregularidades ocorridas em contrato de tecnologia da informação, por meio de contratação direta por inexigibilidade.

3. Representante: Padrão IX Informática Sistemas Abertos S.A. (CNPJ 26.460.584/0001-71)

13.1. Ministros presentes: José Mucio Monteiro (Presidente), Benjamin Zymler, Augusto Nardes, Aroldo Cedraz, Raimundo Carreiro (Relator), Ana Arraes, Bruno Dantas e Vital do Rêgo.
13.2. Ministro-Substituto convocado: Marcos Bemquerer Costa.
13.3. Ministros-Substitutos presentes: André Luís de Carvalho e Weder de Oliveira.

ACORDAO-COMPLETO-2583029

Acórdão 749/2023 - Plenário

ACORDAO-COMPLETO-2414271

Acórdão 1832/2020 - Plenário

ACORDAO-COMPLETO-2568443

Acórdão de Relação 72/2023 - Plenário

Acórdão de Relação

ACORDAO-COMPLETO-2435268

Acórdão 2844/2020 - Plenário

RAIMUNDO CARREIRO

Adoto como Relatório, nos termos do art. 1º, § 3º, inciso I, da Lei 8.443/92 a instrução de peça eletrônica  de peça 161, lavrada no âmbito da Secretaria de Fiscalização de Tecnologia da Informação (Sefti) , a qual foi  endossada pelo Diretor da Subunidade e pelo Titular da Unidade Técnica (peças 162 e 163) :
	"INTRODUÇÃO
	Cuidam os autos de representação com pedido de medida cautelar, impetrada pela empresa Padrão IX Informática Sistemas Abertos S.A. (PIX) , CNPJ 26.460.584/0001-71, a respeito de possíveis irregularidades ocorridas em contrato de tecnologia da informação (TI) , celebrado entre o Serviço Federal de Processamento de Dados (Serpro) e a empresa IBM Brasil - Indústria, Máquinas e Serviços Ltda. (IBM) , CNPJ 33.372.251/0001-56, em 29/6/2018, por meio de contratação direta por inexigibilidade, com fulcro no art. 30, caput, da Lei 13.303/2016 (peça 1) .

HISTÓRICO
2.	Em 29/6/2018, o Serpro celebrou com a IBM o Contrato 62.606/2018 (peça 21) , cujo objeto consiste na cessão de direito de uso por prazo determinado (não permanente) e por prazo indeterminado (permanente) , S&S (subscrição e suporte) , serviços de suporte remoto (Telesuporte) , serviços de AVP (Accelerated Value Program) e suporte técnico avançado Premium, aos produtos de software IBM, em conformidade com a proposta comercial OC-3TRQ9OH apresentada pela contratada (peça 19) , e pela Proposta de Opção Corporativa de Software e Serviços (ESSO) , de 25/6/2018 (peça 20) , que integram o contrato.
3.	O valor total estimado do contrato para o período de 24 meses é de R$ 144.021.795,78, conforme consta da cláusula 5.1 do instrumento contratual (peça 21, p. 76) e da proposta comercial, item 5 - Resumo da Oferta (peça 30, p. 80-81) . O referido valor está previsto para ser pago em 24 parcelas mensais, com valores variados, de julho/2018 a julho/2020, conforme cláusulas 5.1.2, 5.1.3 e 5.2.2 a 5.2.6 do contrato (peça 21, p. 77-78 e 80) :
	Verba
	Valor (R$) 

	Licenças de uso de software e MLC (Monthly License Charge) 
	130.758.554,16

	Serviço de Suporte Remoto (Telesuporte) 
	5.213.275,44

	Serviço de Suporte Técnico Premium
	1.134.271,20

	Subscrição e Suporte (S&S) e Telesuporte para Red Hat
	1.968.060,24

	Serviço Accelerated Value Program (AVP) 
	4.066.520,58

	Suporte e Subscrição (S&S) zVM
	881.114,16

	Total
	144.021.795,78

4.	Faz parte do contrato a aquisição da solução IBM Sterling File Gateway, cujos valores totais das Licenças de Uso e de Subscrição e Suporte (S&S) são de R$ 2.802.738,25 (peça 30, p. 49-50, 69-70) :
	Datacenter
	Licenças de Uso
	Subscrição e Suporte (S&S) 
	Total

	Brasília
	R$ 1.152.055,36
	R$ 237.324,64
	R$ 1.389.380,00

	São Paulo
	R$ 1.171.937,82
	R$ 241.420,43
	R$ 1.413.358,25

	Total
	R$ 2.323.993,18
	R$ 478.745,07
	R$ 2.802.738,25

5.	A solução IBM Sterling File Gateway também possui o serviço AVP, referente a suporte local à implementação do produto, no valor de R$ 491.014,15 (peça 3, p. 5, item 2.3.13.3; peça 30, p. 81) .
6.	Portanto, o valor total da solução IBM Sterling File Gateway contratada é de R$ 3.293.752,40, o que corresponde a 2,3% do valor total da contratação (R$ 144.021.795,78) . Essa solução é constituída pelos seguintes componentes (peça 30, p. 49-50 e 69-70) :
	Part Number (PN) 
	Descrição sucinta

	Licença e S&S Ano 1
	S&S Ano 2
	
	D0T5VLL
	E0EHRLL
	IBM Sterling File Gateway Financial Enterprise Edition

	D1FPTLL
	E0LF4LL
	IBM Control Center Managed Server Monitoring

	D1J4ILL
	E0LYJLL
	IBM Sterling Connect:Direct Solo

	D0T5ZLL
	E0EHTLL
	IBM Sterling File Gateway Financial Enterprise Edition for Non-Production Environment

	D1FPXLL
	E0LF6LL
	IBM Control Center Managed Server Monitoring for Non-Production Environment

7.	Em 8/8/2018, a empresa PIX interpôs a representação (peça 1) , alegando, em suma:
a)	falhas no planejamento da contratação;
b)	contratação direta indevida;
c)	contratação de solução de TI em duplicidade;
d)	falta de isonomia entre as empresas contratadas para fornecimento do mesmo tipo de solução de TI;
e)	riscos de monopólio e de jogo de planilhas;
f)	fuga à licitação; e
g)	antieconomicidade do novo contrato.
8.	Esta Secretaria de Fiscalização de Tecnologia da Informação (Sefti) realizou a instrução preliminar em 20/8/2018 (peça 4) , na qual destacou a existência de plausibilidade jurídica (fumus boni iuris) , considerou afastado o pressuposto do periculum in mora, uma vez que o contrato já havia sido assinado em 29/6/2018, e propôs conhecer da representação e realizar diligência e oitiva do Serpro, bem como oitiva da IBM, a fim de obter informações imprescindíveis ao esclarecimento dos indícios de irregularidades apontados.
9.	Em despacho de 24/8/2018 (peça 6) , o Ministro Relator à época, José Múcio Monteiro, manifestou-se de acordo com as propostas desta unidade técnica.
10.	As oitivas e diligências foram promovidas em 3/9/2018 (peças 7-8) , tendo o Serpro se manifestado em 12/9/2018 (peça 15) e a IBM em 19/9/2018 (peça 25) .
11.	Os documentos foram examinados por esta Secretaria e, em 8/11/2018, foi proposto o indeferimento do pedido de medida cautelar, tendo em vista que naquele momento não se vislumbrava o fumus boni iuris para a concessão da medida, bem como se detectava a existência do periculum in mora ao reverso, pois naquela ocasião o contrato com a IBM já estava sendo executado desde 29/6/2018 e, de acordo com o cronograma do contrato, o processo de transição da ferramenta Q-Ware Family para a IBM Sterling File Gateway já deveria estar em andamento (peça 41, p. 19-20) .
12.	Propôs-se, ainda, a realização de oitiva e diligências adicionais junto ao Serpro, tendo em vista que remanesciam dúvidas quanto à forma como foram calculadas as quantidades de licenças contratadas do produto IBM Sterling File Gateway, quanto ao demonstrativo de vantajosidade econômica da contratação, à pesquisa de preços e às condições em que se deu a aquisição dos demais itens do contrato em pauta (peça 41, p. 19-20) .
13.	Por despacho de 9/11/2018, do Gabinete do Ministro Relator José Múcio, foram acolhidas as propostas de oitiva e diligências (peça 43) , as quais foram promovidas em 14/11/2018 (peça 44) .
14.	Em 28/11/2018, a representante, empresa Padrão IX Informática Sistemas Abertos S.A. (PIX) , à época prestando serviços ao Serpro de manutenção e suporte à solução Q-Ware Family, no âmbito do Contrato 61.441/2018, deu entrada nesta Corte com pedido de ingresso nos presentes autos como parte interessada (peça 46) .
15.	Na mesma data, também foram recebidos os esclarecimentos e a documentação enviados pelo Serpro em resposta à oitiva e às diligências (peças 47 e 48) . Em 29/1/2019, a representante encaminhou informações adicionais (peça 58) .
16.	Em 15/5/2019, a representante encaminhou novos elementos e informações adicionais (peças 61-62) , desta feita dando ciência ao TCU de despacho judicial a ela favorável (peça 63) , no qual declarou-se a nulidade do ato do Serpro que promoveu a rescisão unilateral do aludido Contrato 61.441/2018 e deferiu-se a antecipação da tutela de urgência.
17.	Conforme se verifica no documento remetido pela representante, bem como nos registros de movimentação do referido processo judicial (peça 64) , o Serpro apelou da sentença e a empresa PIX apresentou as contrarrazões em 9/5/2019. Conforme consulta ao sítio da Justiça Federal, em 5/11/2019, consta que o último andamento do processo se deu em 2/9/2019, com a remessa dos autos em grau de recurso da 13ª Vara Federal Cível da Seção Judiciária do Distrito Federal para o Tribunal de Justiça (peça 156) .
18.	Em face dos indícios de riscos para a Administração Pública, detectados a partir dos novos elementos trazidos à luz pela representante, a Sefti, em instrução de 10/6/2019, propôs realizar novas oitivas do Serpro e da IBM, novas diligências ao Serpro e deferir o ingresso da empresa PIX como parte interessada (peça 65) . Tais proposições foram acolhidas pelo novo Relator, Ministro Raimundo Carreiro (peça 67) . O despacho foi comunicado às empresas em 12/6/2019 (peças 71-73) .
19.	A IBM manifestou-se tempestivamente, em 3/7/2019 (peça 80) , e o Serpro solicitou prorrogação de prazo para a resposta, até 23/7/2019 (peça 81) , o que foi deferido pelo Relator (peça 88) , após proposta favorável da Sefti (peça 86) .
20.	Nesse interregno, a representante juntou novas informações dando conta que, em 28/6/2019, o Serpro procedera à nova rescisão unilateral do Contrato 61.441/2018. Em face disso, a representante reiterou o pedido de concessão de medida cautelar para suspensão do contrato firmado entre o Serpro e IBM, formulado na inicial, acrescentando ao citado pedido o de suspensão cautelar da referida rescisão (peça 82) .
21.	Mediante Ofícios Diope-18879/2019, de 8/7/2019 (peças 84-85) , e DP-20494/2019, de 23/7/2019 (peças 92-93) , o Serpro encaminhou suas respostas à oitiva e às diligências promovidas. Os documentos que foram encaminhados em anexo a essas respostas foram juntados aos autos nas peças 94 a 151.
22.	Em 19/9/2019 e em 1/11/2019, foram juntadas aos autos novas informações apresentadas pela representante (peças 153 e 155) .
EXAME DO PEDIDO DA MEDIDA CAUTELAR
23.	Consoante o art. 276 do Regimento Interno do TCU, o Relator poderá, em caso de urgência, de fundado receio de grave lesão ao erário, ao interesse público, ou de risco de ineficácia da decisão de mérito, de ofício ou mediante provocação, adotar medida cautelar, determinando a suspensão do procedimento impugnado, até que o Tribunal julgue o mérito da questão. Tal providência deverá ser adotada quando presentes os pressupostos do fumus boni iuris e do periculum in mora.
24.	Quando a representante reiterou o pedido de concessão de medida cautelar, em 2/7/2019, acrescentando o pedido de suspensão da segunda rescisão contratual efetuada pelo Serpro (parágrafo 20) , as respostas às últimas oitivas e diligências ainda não haviam sido recebidas. Tais manifestações, consideradas essenciais para o exame do pedido da cautelar, assim como para o exame de mérito, foram recebidas em 23/7/2019 (parágrafo 21) .
25.	Por outro lado, o novo pedido formulado pela representante não trouxe fato novo capaz de mudar o entendimento desta Corte quanto à inexistência de fumus boni iuris para a concessão da medida e de presença de periculum in mora ao reverso, conforme havia sido relatado na instrução de novembro/2018 (peça 41, p. 19-20) .
26.	Ao contrário, a notícia da rescisão do contrato entre o Serpro e a empresa PIX aumentou significativamente o periculum in mora ao reverso de se determinar a suspensão do contrato do Serpro com a IBM. Isto porque, não havendo razões plausíveis para se determinar simultaneamente a suspensão da rescisão do contrato com a PIX, conforme requerido, o Serpro acabaria por ficar desassistido de contrato para provimento e suporte a importante serviço de transferência controlada de arquivos.
27.	A análise da mais recente manifestação do Serpro (peça 93) reforça a convicção de inexistência de fumus boni iuris e de presença de periculum in mora ao reverso para a concessão da medida cautelar pleiteada, tendo em vista que a substituição da solução Q-Ware Family pela solução IBM Sterling File Gateway encontra-se praticamente consolidada e a maioria dos clientes do Serpro já migraram de uma solução para a outra, conforme será relatado no exame técnico a seguir.
28.	Isto posto, entende-se que deve ser indeferido o pedido de medida cautelar, por não estarem presentes os pressupostos legais. Além disso, os elementos constantes dos autos já possibilitam a análise de mérito, a qual é realizada nesta instrução.
EXAME TÉCNICO	
29.	Inicialmente, informa-se sobre as mais recentes manifestações apresentadas pela representante, em 19/9/2019 (peça 153) e em 1/11/2019 (peça 155) .
30.	Na manifestação de 19/9/2019, a representante basicamente repisa suas alegações anteriores e confronta informações prestadas pelo Serpro, sem trazer fato novo ou juntar evidências das suas afirmações. Portanto, essas alegações são examinadas ao longo deste exame técnico, fazendo-se, porém, menção às manifestações anteriores da representante.
31.	Na manifestação de 1/11/2019, a representante contesta a informação do Serpro de que os usuários externos já estariam de posse da ferramenta IBM Sterling File Gateway (peça 155, p. 2) . Para tanto, traz cópia de e-mail, de 16/10/2019, que lhe dirigiu o Instituto Federal Catarinense reclamando de problemas na utilização do aplicativo Q-Ware para a obtenção de arquivos do Sistema Integrado de Administração Financeira - Siafi (peça 155, p. 3) . O assunto será abordado na seção III deste exame técnico quando se abordar a questão da migração entre os sistemas.
32.	Examina-se, a seguir, o mérito da representação.
I.	Falhas no planejamento da contratação
Alegações da representante
33.	A representante alega que houve falhas no planejamento da contratação, pois:
a)	o Serpro já possui a ferramenta Q-Ware Family contratada há mais de dez anos com as mesmas funcionalidades, além de outros requisitos adicionais, encontrando-se em plena operação na própria instituição e em centenas de seus clientes (peça 1, p. 5, item 7) ; e
b)	não houve análise técnica adequada de impacto sobre a mudança causada pela potencial substituição da ferramenta Q-Ware Family pela solução da IBM (peça 1, p. 16, item 44) .
Manifestação do Serpro
34.	O Serpro informou que o planejamento da contratação se encontra no estudo técnico preliminar (ETP) encaminhado em anexo à sua manifestação e na prova de conceito realizada com o produto IBM Sterling File Gateway (peça 17) . Aduziu que no mesmo estudo "consta a vantajosidade comercial apresentada na proposta comercial IBM [peça 19]" (peça 15, p. 9-10) .
Análise
35.	Verificou-se que as negociações do Serpro com a IBM para a renovação do Contrato 56.329/2016, que venceu em 28/6/2018, duraram pelo menos seis meses antes da assinatura do Contrato 62.606/2018, em 29/6/2018 (peça 61, p. 224) . No entanto, o ETP foi elaborado em 20/6/2018, somente nove dias antes da assinatura do contrato (peça 61, p. 83) e o projeto básico (PB) foi criado em 8/8/2018, ou seja, mais de um mês após a referida avença (peça 50, p. 17) . Isso evidencia que os referidos documentos essenciais ao planejamento da contratação foram elaborados açodadamente e apenas pró-forma, depois que a aquisição já estava decidida e já havia sido autorizada a contratação (peça 35, p. 1 e 9; peça 50, p. 12; peça 61, p. 222-226; peça 157; peça 158, p. 10) .
36.	Nota-se, com base nos autos, que o desejo do Serpro de adquirir o produto IBM Sterling File Gateway parece ter ganhado força a partir de 26/4/2018, quando o Conselho Fiscal da estatal, ao examinar o relatório de contratos de despesa, questionou se o Contrato 61.441/2018, firmado com a empresa PIX em 2/4/2018, para o fornecimento de suporte à ferramenta Q-Ware Family, seria o único que atenderia à necessidade do Serpro (peça 20, p. 7) .
37.	A apresentação pela IBM, em 1/6/2018, de proposta técnica e comercial de serviços AVP, incluindo projeto de implementação do produto Sterling File Gateway (peça 159) , e a realização de prova de conceito (POC) com o citado produto, entre 14/5/2018 e 14/6/2018, com o intuito tão somente de homologar as funcionalidades pretendidas, corroboram que à época já havia a intenção de substituir o produto Q-Ware (peça 17, p. 4) .
38.	Portanto, todo o contexto relatado indica que, quando o Serpro assinou o Contrato 61.441/2018 com a PIX, em 2/4/2018, já tinha interesse em adquirir produto equivalente, o IBM Sterling File Gateway, e que já estava em negociação com a IBM para a formalização do contrato destinado a suceder o Contrato 56.329/2016, prestes a vencer, formalização essa que veio a ocorrer apenas dois meses após a contratação da PIX. Causa perplexidade, assim, a formalização de contrato com a PIX nessas condições, principalmente considerando-se que o prazo de vigência ajustado foi de 24 meses, o que denota a deficiência no planejamento da aquisição do produto da IBM.
39.	Apesar de constar algumas referências ao produto IBM Sterling File Gateway no planejamento da contratação (peça 30, p. 79; peça 31; peça 33, p. 3; peça 35, p. 3) , não se encontraram nos autos, por exemplo, o Documento de Oficialização da Demanda relativo a ele, os estudos técnicos relativos à viabilidade, vantagens e desvantagens de substituição da ferramenta similar em uso, a análise de riscos e os planos de migração de uma solução para a outra, assim como a análise comparativa dos custos das soluções para avaliação da vantajosidade econômica da substituição.
40.	Também não consta do processo da contratação, a justificativa técnica para a escolha do produto IBM Sterling File Gateway e a sua consequente contratação direta, bem como a justificativa para a quantidade de licenças contratadas. Posteriormente, atendendo à diligência desta Secretaria, o Serpro apresentou estudos que teriam embasado a quantidade de licenças (subparágrafos 173.1 e 173.2) .
41.	Com relação à justificativa de preços, consta que o Serpro fez a comparação do preço do Sterling File Gateway com somente uma fonte de pesquisa, um contrato da IBM com a Companhia de Processamento de Dados do Estado de São Paulo (Prodesp) , conforme se pode verificar em parecer da área jurídica da estatal sobre a contratação (peça 35, p. 4-5, item 9; peças 36-37) .
42.	Segundo consignado pelo Serpro na referida justificativa, seria inviável a comparação direta dos valores pagos em cada um dos produtos, pois eles variariam consideravelmente de empresa para empresa em função da capacidade de processamento instalada e da configuração de software (peça 38) .
43.	Tais fatos evidenciam que a aquisição da solução Sterling File Gateway se deu sem o regular e adequado planejamento da contratação. 
Conclusão
44.	Ante o exposto, considera-se que houve as seguintes falhas no processo de planejamento que deu origem ao Contrato 62.606/2018, firmado com a IBM:
44.1.	os artefatos essenciais do planejamento da contratação - ETP e PB - foram elaborados açodadamente e apenas pró-forma;
44.2.	não constam dos autos da contratação, os seguintes artefatos relativos à solução Sterling File Gateway:
44.2.1.	Documento de Oficialização da Demanda (DOD) ;
44.2.2.	estudos técnicos relativos à viabilidade, vantagens e desvantagens de substituição da ferramenta similar em uso;
44.2.3.	análise de riscos e os planos de migração de uma solução para a outra;
44.2.4.	análise comparativa dos custos das soluções para avaliação da vantajosidade econômica da substituição; e
44.2.5.	justificativa para a escolha da solução e a sua consequente contratação direta;
44.3.	a justificativa de preços da solução Sterling File Gateway baseou-se em uma única fonte de pesquisa; e
44.4.	foi firmado contrato para suporte à solução tecnológica similar, com vigência por 24 meses, dois meses antes da data em que ocorreu a contratação da solução Sterling File Gateway.
II.	Contratação direta indevida
Alegações da representante
45.	A representante alega que a contratação alicerçada no caput do art. 30 da Lei 13.303/2016, que prevê possibilidade de contratação direta quando houver inviabilidade de competição, foi indevida, pois:
a)	a representante é contratada do Serpro desde 2006, cujo objeto é o fornecimento de solução em software para transferência controlada de arquivos, além de outras funcionalidades, e, apesar disso, o Serpro adquiriu da empresa IBM solução já enquadrada no escopo de seu contrato (peça 1, p. 1-2, itens 1-2) ;
b)	o software de transferência controlada de arquivos IBM Sterling File Gateway possui outros concorrentes e pode ser fornecido por outros fabricantes (peça 1, p. 4, item 4) ;
c)	o IBM Sterling File Gateway concorre diretamente com a família de produtos Q-Ware, para os quais o Serpro possui contrato vigente com a representante (peça 1, p. 5 e 7, itens 5 e 16-17) ;
d)	a contratação direta não se justifica tecnicamente, uma vez que as funcionalidades estão em operação no Serpro, e nem legalmente, uma vez que há uma série de empresas aptas a fornecer as funcionalidades exigidas, sendo ilegal, portanto, a contratação direta por inviabilidade de competição (peça 1, p. 7-11, itens 17-23) ;
e)	uma vez que a solução contratada junto à IBM possui ferramentas similares no mercado, a exemplo da comercializada pela própria representante, não restaria demonstrada a inviabilidade de competição no mercado (peça 1, p. 5, item 6) ; e
f)	a comprovação da inviabilidade de competição é a regra, sendo amparada na jurisprudência do TCU (peça 1, p. 11-12, itens 23-25) .
Manifestação do Serpro
46.	Segundo o Serpro, a contratação direta da IBM deu-se pelo fato de a referida empresa ser a única fornecedora autorizada a comercializar no Brasil a ferramenta IBM Sterling File Gateway (peça 15, p. 2) , conforme consta da certidão da Associação Brasileira das Empresas de Software (peça 18) .
47.	A estatal afirmou que a solução Q-Ware Family, apesar de atender as necessidades de serviços do Serpro, tem se mostrado financeiramente desvantajosa para a administração, com custos mensais que não justificam os benefícios oferecidos pela solução, "visto que o mercado possui alternativas equivalentes e com melhor relação custo-benefício, que foi exatamente o caso considerado" (peça 15, p. 2-3) .
48.	Aduziu que "não se trata de falta de competitividade, mas sim de uma oportunidade, vislumbrada pela Administração" de adquirir uma ferramenta que atende plenamente todas as necessidades do Serpro, com custo amplamente vantajoso, em uma negociação de pacote de softwares junto à IBM (peça 15, p. 3) .
49.	O Serpro declarou que realiza aproximadamente vinte milhões de transmissões de arquivos por mês e necessita ter uma solução eficiente e eficaz, sem deixar de lado a análise da relação custo-benefício (peça 15, p. 6) .
Manifestação da IBM
50.	A IBM alegou que a inexigibilidade de licitação abrange situações nas quais a licitação é inviável pela ausência de pluralidade de objetos ou de ofertantes (peça 25, p. 3, item 7) e que, nesse sentido, o texto constante do início do art. 37, inciso XXI, da Constituição Federal ("ressalvados os casos especificados na legislação, ...") antecipa a possibilidade da existência de previsão legal de exceções (peça 25, p. 2-3, itens 4-5) .
51.	Aduziu que entre as previsões de excepcionalidade estão o art. 25 da Lei 8.666/1993 e o art. 30 da Lei das Estatais (peça 25, p 3-4, item 8) , sendo que o caso em questão se enquadra no caput do referido artigo da Lei das Estatais, na medida em que a competição é inviável em função da exclusividade de fornecimento dos produtos abrangidos pelo Contrato 62.606/2018 (peça 25, p. 4, item 10) .
52.	A IBM argumentou que a jurisprudência do TCU é no sentido de que, quando demonstrada a inviabilidade de competição em função da exclusividade de fornecedor, a contratação por inexigibilidade é medida cabível e regular. Cita, como exemplo, o item 9.2.4 do Acórdão 555/2016-TCU-Plenário, de relatoria do Ministro Augusto Sherman (peça 25, p. 4, item 11) :
9.2.4. somente realizem contratação direta, mediante inexigibilidade de licitação, quando restar comprovadamente, mediante documentação inequívoca, a inviabilidade de competição, além de justificativa para o preço contratado, devidamente fundamentada no processo de contratação, (...) 
53.	Considerou que o entendimento deste Tribunal quanto a essa questão é consolidado na Súmula 255 (peça 25, p. 5, item 12) :
SÚMULA TCU 255: Nas contratações em que o objeto só possa ser fornecido por produtor, empresa ou representante comercial exclusivo, é dever do agente público responsável pela contratação a adoção das providências necessárias para confirmar a veracidade da documentação comprobatória da condição de exclusividade.
54.	Destacou que, nos termos do entendimento do TCU, a condição de representante exclusivo da IBM, que justifica a inexigibilidade, deriva do título jurídico de exclusividade correspondente à Certidão da Associação Brasileira das Empresas de Software - ABES (peça 25, p. 5, item 13; peça 28) .
55.	Acrescentou que a aptidão do referido documento em comprovar situação de exclusividade e viabilizar a inexigibilidade foi ratificada em precedente do próprio TCU (peça 25, p. 5, itens 14-15) :
75. Importa ressaltar que a certidão nº 980205/1800, da Associação Brasileira das Empresas de Software - ABES, que fundamentou a inexigibilidade de licitação para a celebração do Contrato AC2/CT-029/98 entre a Eletronuclear e a SAP do Brasil Ltda., só assegurava ser a SAP do Brasil fornecedora exclusiva no país de sistema de gestão empresarial com funções, recursos e características técnicas compatíveis com sistema operacional OS/390 e banco de dados DB2, em ambiente mainframe (...) 
 (excerto do relatório que deu origem ao Acórdão 641/2004-TCU-Plenário, de relatoria do Ministro Ubiratan Aguiar) 
56.	Segundo a IBM, no que tange especificamente ao software IBM Sterling File Gateway, há justificativa jurídica com base na diretriz de padronização que deve pautar as contratações administrativas, nos termos do art. 32, inciso I, da Lei das Estatais (peça 25, p. 6, item 17) .
57.	Alegou que o Serpro já utiliza há muito tempo o software IBM Sterling Connect:Direct para integração com o sistema financeiro brasileiro e que o IBM Sterling File Gateway é a única solução no mercado que se comunica de forma nativa com o IBM Sterling Connect:Direct, possibilitando maior integração das ferramentas e melhor segurança nas transmissões de arquivos. Aduziu que o IBM Sterling File Gateway suporta diversos protocolos de comunicação, o que na prática significa que os clientes do Serpro não serão obrigados a instalar um software proprietário de transferência de arquivos para se comunicar com o Serpro (peça 25, p. 6, itens 18-20) .
58.	A IBM afirmou que o produto Sterling File Gateway foi submetido a prova de conceito (peça 31) na qual foram testadas e validadas as características citadas no parágrafo anterior, as quais são únicas em relação a outros produtos de mercado e evidenciam a singularidade e eficácia de tal software (peça 25, p. 7-8, itens 24-28) .
59.	Segundo a IBM, a nova ferramenta revela-se como a solução de padronização necessária ao Serpro para aumentar a eficiência de sua atuação e evitar cenário antieconômico que derivaria da necessidade de trocar o software IBM Sterling Connect:Direct. A esse respeito, citou a lição de Marçal Justen Filho: "Consagra-se a padronização como instrumento de racionalização da atividade administrativa, com redução de custos e otimização da aplicação de recursos" (peça 25, p. 7, item 21) .
60.	Aduziu que tal padronização dialoga com o princípio constitucional da eficiência, uma vez que o IBM Sterling File Gateway é o único produto que permitirá a eficaz troca de arquivos a partir da arquitetura digital do Serpro e evitará a necessidade de novo procedimento de contratação (peça 25, p. 7, item 22) .
Análise
61.	Os argumentos trazidos pelo Serpro e pela IBM para justificar a contratação direta não constam do processo administrativo de planejamento da contratação, o que reforça o entendimento de que a legislação relativa ao assunto não foi observada (parágrafo 44) .
62.	O produto IBM Sterling File Gateway trata-se de solução tecnológica inédita no Serpro, não constante de contrato anterior, e, conforme manifestação da estatal, foi incluído no Contrato 62.606/2018 em face da oportunidade comercial de sua aquisição a preços mais vantajosos, devido à escala da contratação efetuada.
63.	O Serpro admite que existem outras soluções de mercado, a exemplo do próprio Q-Ware, aptos a suprir a funcionalidade requerida, qual seja, a de transferência controlada de arquivos. De acordo com a estatal, os motivos que levaram à contratação do IBM Sterling File Gateway derivam da vantagem de ordem econômica sobre a solução Q-Ware Family (parágrafos 47-48) . A análise dessa alegada vantajosidade é realizada na seção VII desta instrução.
64.	Em nenhum momento, seja no planejamento da contratação ou em suas manifestações, a estatal chegou a afirmar que a solução IBM Sterling File Gateway seria tecnicamente superior ao produto Q-Ware Family fornecido pela PIX, o que confirma que a motivação do Serpro para efetuar a troca de soluções foi puramente econômica.
65.	A IBM, por sua vez, ressaltou os aspectos técnicos da opção pela ferramenta IBM Sterling File Gateway, enfatizando o propósito de se buscar maior padronização do ambiente tecnológico com o uso de uma ferramenta que possui integração nativa com outro produto da mesma marca - IBM Sterling Connect:Direct -, já contratado e em funcionamento no Serpro, também realizando transferência de arquivos, porém em plataforma tecnológica e com escopo de atuação distintos.
66.	Nesse aspecto, por se tratarem de produtos que se complementam em termos de funcionalidade, é possível, em tese, que a solução IBM Sterling File Gateway possa propiciar maior eficiência e segurança aos serviços de transferência controlada de arquivos do que a solução Q-Ware Family. Sendo assim, essa possível vantagem técnica suscitada pela IBM mostrar-se-ia condizente com a diretriz de padronização do objeto da contratação prevista no art. 32, inciso I, da Lei das Estatais.
67.	Todavia, a contratação direta da IBM para o fornecimento do produto Sterling File Gateway, com fulcro no caput do art. 30 da Lei das Estatais, sob a justificativa de se tratar do único fornecedor autorizado a comercializar esse produto (peça 28) , não pode ser considerada regular pois a referida justificativa não consta dos autos do planejamento da contratação e nem se demonstrou cabalmente que apenas esse produto seria capaz de atender às necessidades técnicas do Serpro ou que, por exemplo, as exigências de padronização contraindicariam a utilização de qualquer outra solução similar.
Conclusão
68.	Tendo em vista:
68.1.	a disponibilidade no mercado de produtos com funcionalidade similar à da solução IBM Sterling File Gateway; e
68.2.	a inexistência, nos autos do planejamento da contratação, de estudos e justificativas para se adotar a referida solução como a única adequada ao atendimento dos requisitos técnicos do serviço de transferência controlada de arquivos no Serpro;
69.	Impunha-se a realização de licitação, com vistas a assegurar a seleção da proposta mais vantajosa e a observância dos princípios da isonomia, da impessoalidade e da obtenção de competitividade, conforme a norma geral consubstanciada no caput do art. 28 e no caput do art. 31, ambos da Lei 13.303/2016.
70.	Em face do exposto, considera-se irregular a contratação direta da solução IBM Sterling File Gateway, integrante do Contrato 62.606/2018, firmado entre o Serpro e a IBM.
III.	Contratação de solução de TI em duplicidade
Alegações da representante
71.	A representante alega que na nova contratação foi adquirida solução de TI em duplicidade, pois:
a)	a representante possui contrato vigente com o Serpro, decorrente do PE 2.728/2006, cujo objeto é o fornecimento de solução em software para transferência controlada de arquivos, mesmo tipo de solução ofertada pela IBM (peça 1, p. 1-2, itens 1-2) ; e
b)	uma vez que o contrato vigente com a representante engloba as ferramentas contratadas com a IBM, essa nova contratação acarretaria pagamento em duplicidade pela mesma funcionalidade, em soluções distintas (peça 1, p. 5, item 6) .
72.	Em alegações posteriores, a representante informa que em outro processo de contratação do Serpro - Pregão Eletrônico 1.833/2018 - estaria sendo adquirida "solução de armazenamento de objetos", cuja funcionalidade constituiria também duplicidade em relação ao produto Q-Ware Cloud File Publisher, fornecido pela PIX no âmbito do Contrato 61.441/2018 (peça 61, p. 6-7 e 79-80) .
Manifestação do Serpro
73.	Em manifestação de 12/9/2018, o Serpro esclareceu que os produtos IBM Sterling File Gateway e Q-Ware Family possuem funcionalidades similares para transferência controlada de arquivos e que haveria um período de até 180 dias em que eles estariam simultaneamente instalados e em produção, devido à necessidade de se promover a migração de cerca de quatrocentos usuários, clientes externos, de uma solução para a outra (peça 15, p. 7-8) .
74.	Aduziu que os trabalhos de migração estavam em andamento e que seria negociada a rescisão do contrato com a empresa PIX assim que se concluísse a migração de usuários prioritários e com maior volume de transmissões (peça 15, p. 8) .
75.	Registrou que esse período de operação cumulativa de ferramentas foi planejado e que tem seu custo amortizado no decorrer do tempo, em face da vantajosidade econômica da ferramenta IBM Sterling File Gateway (peça 15, p. 8) .
76.	O Serpro alegou que não há sobreposição de serviços em contratações distintas e sim necessidade de transposição de um ambiente produtivo para um novo ambiente, construído com as mesmas caraterísticas técnicas, com grande vantajosidade comercial e que permite a continuidade na prestação dos serviços do Serpro sem interrupção das aplicações de seus clientes (peça 15, p. 9) .
77.	Argumentou que essa situação não afronta a jurisprudência do TCU, pois, ao término da migração para a ferramenta IBM Sterling File Gateway, buscar-se-ia a rescisão do contrato com a empresa PIX (peça 15, p. 9) .
78.	Em julho/2019, em resposta a oitiva promovida pelo TCU, o Serpro prestou informações atualizadas a respeito do andamento da migração do Q-Ware Family para o IBM Sterling File Gateway, bem como da situação em que se encontra o Contrato 61.441/2018, firmado com a PIX (peças 84-85; 92-93) .
79.	Quanto à migração, o Serpro informou que:
79.1.	Os serviços AVP do projeto de implementação do IBM Sterling File Gateway foram iniciados em 11/7/2018 e concluídos em 14/6/2019 (peça 85, p. 8) ;
79.2.	O pagamento pelos serviços retro mencionados totalizaram R$ 491.014,15 e foram realizados em nove parcelas entre agosto/2018 e junho/2019 (peça 85, p. 3, 8-9; peça 93, p. 3) ;
79.3.	Foram adotadas as providências necessárias para a retirada de qualquer menção ao produto Q-Ware nos contratos firmados pelo Serpro e nas páginas da internet (peça 93, p. 2) ;
79.4.	A rescisão do contrato com a PIX foi amplamente divulgada internamente e a empresa não foi mais acionada nos casos de incidentes com o produto Q-Ware (peça 85, p. 3; peça 93, p. 3) ;
79.5.	A modalidade de licença dos produtos da solução Q-Ware Family é de uso perpétuo e permite que continuem a ser utilizados pelo Serpro e por seus clientes mesmo sem contrato de suporte e manutenção com a empresa PIX. A estatal informou que, apesar disso, pretende não mais usar essa solução após todos os clientes terem migrado para a solução IBM Sterling File Gateway  (peça 85, p. 4) ; e
79.6.	Acrescentou que todos os usuários externos do Serpro, em São Paulo, estão de posse da ferramenta IBM Sterling File Gateway e os de Brasília seriam migrados em sua totalidade até 13/9/2019. Aduziu que a iniciativa de mudar de ferramenta compete a esses clientes e o Serpro tem avisado sistematicamente para que o façam. Em caso de eventual problema em clientes não migrados, o procedimento para normalização é a migração para a nova ferramenta (peça 93, p. 2) .
80.	Sobre a situação do Contrato 61.441/2018, firmado com a PIX, o Serpro informou que, em cumprimento à decisão judicial que declarou nula a rescisão contratual efetuada em dezembro/2018 (parágrafo 16) , restabeleceu o referido contrato a partir de 4/4/2019 (peça 85, p. 2) .
81.	Porém, tendo em conta que a aludida declaração de nulidade deu-se em razão da inobservância do devido processo legal, o Serpro instaurou novo procedimento de rescisão, garantido à contratada o contraditório e a ampla defesa. Tal procedimento culminou na rescisão unilateral do contrato, comunicada à PIX por meio do Ofício DP - 17820/2019, de 28/6/2019 (peça 85, p. 1-2; peça 82, p. 5) .
82.	Com respeito à possível duplicidade de soluções de TI, entre o objeto do Pregão Eletrônico 1.833/2018 e o produto Q-Ware Cloud File Publisher fornecido pela PIX, o Serpro informou que o pregão destinou-se a adquirir "uma solução de conteúdo fixo e consta da aquisição de hardware armazenamento de objetos e sistema de administração destes discos e objetos e em nada consiste em publicidade [duplicidade] de funcionalidades com a solução do Q-Ware Cloud File Publisher" (peça 85, p. 7) .
Manifestação da IBM
83.	A IBM afirmou que inexiste sobreposição entre o software Q-Ware Family da PIX e o Sterling File Gateway da IBM (peça 25, p. 9, item 29) .
84.	Informou que antes do uso do Q-Ware o Serpro já utilizava a ferramenta IBM Sterling Connect:Direct para transferência de arquivos com o Sistema Financeiro Brasileiro, e que esses dois produtos se voltam a ambientes distintos e espectro de atuação específicos (peça 25, p. 9, item 30-31) .
85.	Acrescentou que, com a contratação do IBM Sterling File Gateway, o Serpro estende as funcionalidades do IBM Sterling Connect:Direct, o que possibilita a assimilação de todas as cargas de transferência de arquivo existentes, com maior segurança e governança do ambiente, além de suprimir a necessidade de manutenção de uma segunda solução para transferência de arquivos (peça 25, p. 9, item 33) .
86.	De acordo com a IBM (peça 25, p. 9, item 32) , a aplicação do Q-Ware para o ambiente abrangido pelo IBM Sterling File Gateway provavelmente implicaria na necessidade de o Serpro celebrar aditivos ao contrato com a PIX, com vistas à adaptação das soluções e renovação de licenças, com consequente majoração de custos e supressão do software anteriormente contratado, redundando em ato antieconômico por ignorar por completo a diretriz de padronização já citada (parágrafo 24) .
Análise
87.	Os produtos IBM Sterling File Gateway e Q-Ware Family tem funcionalidades similares de transferência controlada de arquivos.
88.	O funcionamento paralelo das duas soluções estava previsto para um período de seis meses, a contar de 11/7/2018, quando começou a instalação do IBM Sterling File Gateway. Dentro desse período os clientes prioritários seriam migrados e o Serpro rescindiria o contrato com a PIX.
89.	Na prática, porém, esse período de transição durou o dobro do tempo inicialmente previsto, com a migração dos clientes sendo efetuada entre fevereiro/2019 e setembro/2019, e as caixas postais do Q-Ware sendo desativadas em 18/9/2019 (peças 126 e 154) .
90.	Em sua manifestação de 1/11/2019, a representante contesta essa informação prestada pelo Serpro sobre a conclusão da migração da solução Q-Ware Family para a IBM Sterling File Gateway (parágrafo 31) . Contudo, considera-se que em processos de migração de sistemas, especialmente quando envolvem grande quantidade de usuários, aplicações e protocolos distintos, como é o caso em questão, é natural que ocorram dificuldades e problemas pontuais até que o nível de qualidade desejado para o funcionamento da nova solução seja alcançado. Nesse sentido, o relato de instabilidade citado como exemplo pela representante não é suficiente para desconstituir as ações realizadas pela estatal e o entendimento de que o processo de migração se encontra consolidado (parágrafo 79) .
91.	Note-se que o Contrato 61.441/2018, para prestação de serviços de manutenção, atualização técnica e suporte técnico para a licença corporativa do software Q-Ware e das funcionalidades complementares (peça 16) , foi firmado com a PIX em 2/4/2018, com vigência de 24 meses a partir de 9/5/2018. Menos de três meses depois da assinatura do contrato com a PIX, o Serpro celebrou com a IBM o Contrato 62.606/2018 (peça 21) , em 29/6/2018, no qual se inseriu a solução Sterling File Gateway.
92.	Acrescente-se que o contrato com a empresa PIX veio a ser rescindido somente em 28/6/2019, de modo que se pagou duas soluções de TI com a mesma funcionalidade por um período de doze meses, a contar do início do pagamento do produto da IBM, em julho/2018, com potencial desperdício de recursos públicos estimados em R$ 1.266.816,00, o que equivale ao custo de manutenção do Q-Ware Family por seis meses além do necessário (parágrafo 190) .
93.	Por outro lado, a compra da ferramenta Sterling File Gateway beneficiou-se de desconto avaliado em R$ 4.746.323,82, decorrente de oportunidade negocial para a sua aquisição quando da formalização do Contrato 62.606/2018, o que à época representava um percentual médio de desconto de 63% em relação aos preços de tabela da IBM ou àqueles por ela praticados com outros entes públicos, a exemplo da Prodesp (parágrafo 123) .
94.	Além disso, mesmo computando-se essa despesa extra de R$ 1.266.816,00, não prevista para o período de migração entre as soluções de TI, a comparação dos custos das duas soluções realizada na seção VII desta instrução demonstra que a partir do terceiro ano de contratação do produto Sterling File Gateway o Serpro passaria a obter um ganho de R$ 2.054.886,93 ao ano em relação à solução anterior (parágrafo 192) .
95.	No que toca à possível duplicidade de soluções de TI, entre o objeto do Pregão Eletrônico 1.833/2018 e um outro produto fornecido pela PIX - Q-Ware Cloud File Publisher, verificou-se que o citado pregão foi homologado em 10/7/2019 (peça 152) , data posterior à rescisão do contrato com a PIX, de forma que neste caso não há que se falar em contratação em duplicidade.
Conclusão
96.	Considera-se que não houve contratação de soluções análogas de TI em duplicidade, tendo em vista que a aquisição da solução IBM Sterling File Gateway destinou-se a substituir a solução Q-Ware Family. Diante do exposto, entende-se que essa alegação da representante não se sustenta.
97.	Porém, cabe enfatizar que ambas as soluções funcionaram simultaneamente por período superior ao que seria razoável para a realização da migração de uma solução para a outra, com pagamento aos respectivos fornecedores, acarretando assim potencial desperdício de recursos públicos da ordem de R$ 1.266.816,00.
98.	Nada obstante, apesar dessa despesa extra não prevista, a decisão de substituir a solução Q-Ware Family pela Sterling File Gateway foi acertada do ponto de vista econômico, pois o produto foi adquirido com desconto expressivo e a partir do terceiro ano do novo contrato o Serpro poderá passar a obter um ganho anual de cerca de R$ 2.054.886,93 em relação à solução anterior.
IV.	Falta de isonomia entre as empresas contratadas para fornecimento do mesmo tipo de solução de TI
Alegações da representante
99.	A representante alega que houve falta de isonomia relativa às exigências contratuais/editalícias entre o seu contrato, o qual foi originado de licitação, e o novo contrato celebrado entre o Serpro e a empresa IBM, pois o termo de referência do PE 2.728/2006, que culminou na aquisição da solução Q-Ware Family, exigiu diversos requisitos técnicos, inclusive a obrigação de fornecimento de solução com interface e manuais em língua portuguesa e depósito de código fonte como garantia da continuidade dos serviços, enquanto as mesmas exigências não foram requeridas da IBM no contrato questionado.
100.	Aduz que essa contratação leva o Serpro à total dependência da nova contratada, que pode descontinuar o software, obrigando-o a adquirir licenciamento de produto substituto futuramente, o que oneraria os cofres públicos (peça 1, p. 6, itens 9-10) .
Manifestação do Serpro
101.	O Serpro alegou que as características das exigências para um processo aberto de competição e a contratação por inexigibilidade são naturalmente diferentes, pois a contratação em competição tem que apresentar todas as garantias de continuidade e procedência do objeto, pelo fato de ser uma solução desconhecida e baseada em requisitos de comprovação em documentos e testes de conceito em bancada (peça 15, p. 10) .
102.	Aduziu que tal fato não ocorre em aquisições por inexigibilidade que foram amplamente testadas em provas de conceito em ambientes controlados que duplicam os ambientes produtivos; que tiveram todas suas funcionalidades testadas ao limite antes da contratação; que se caracterizam por saber-se, antecipadamente, exatamente o que será entregue e instalado (peça 15, p. 10) .
103.	Ressaltou que, neste caso, o depósito do código fonte não será realizado, pois empresas globalizadas e de grande porte, como a IBM, não fazem comercialização com fornecimento dos códigos fontes. Alegou que, apesar disso, existem garantias de preservação e continuidade do produto e de suas funcionalidades em futuras versões (peça 15, p. 10) .
Análise
104.	Considera-se procedentes as alegações do Serpro quanto a ser incomum o fornecimento de código fonte desse tipo de software "de prateleira", ou seja, de solução proprietária, de série, pelo qual não se contrata ou se paga pelo desenvolvimento. No caso do contrato com a IBM, "os programas estão protegidos por direitos autorais e por isso são licenciados e não vendidos. A propriedade não é transferida ao cliente, com isso os encargos cobrados referem-se ao direito de uso" (peça 30, p. 84) .
105.	Dessa forma, são pertinentes as argumentações contidas na manifestação do Serpro sobre este tópico, pois, embora a finalidade dos produtos contratados de uma e de outra empresa seja basicamente a mesma, tratam-se de produtos distintos, contratados em modalidades de licitação com características e exigências próprias (pregão e inexigibilidade de licitação) .
Conclusão
106.	Em face do exposto, entende-se que não deve prosperar a alegada falta de isonomia entre as empresas contratadas para fornecimento do mesmo tipo de solução de TI, nos aspectos apontados pela representante.
V.	Risco de monopólio e de jogo de planilhas
Alegações da representante
107.	A representante alega que no contrato celebrado entre o Serpro e a empresa IBM:
a)	a contratada subsidia o produto IBM Sterling File Gateway, reduzindo seu custo, para onerar os demais produtos e serviços de forma velada (peça 1, p. 12, item 26) ; e
b)	caso a solução IBM Sterling File Gateway saia de linha ou seja incorporada por outra, será necessário novo licenciamento, mais oneroso, similarmente ao que acontece com o jogo de planilhas (peça 1, p. 12, item 27) .
Manifestação do Serpro
108.	A respeito da alegação de compensação de preços da solução IBM Sterling File Gateway (parágrafo anterior, alínea "a") , o Serpro informou que os produtos que compõem a solução foram adquiridos em pacote de softwares com desconto decorrente do processo de venda da IBM, denominado ESSO (peça 15, p. 4) , conforme proposta ESSO (Enterprise Software and Services Offering; peça 20) .
109.	Aduziu que o contrato corporativo IBM ESSO/SRO (Software Relationship Offering) é uma das modalidades do IBM ELA (Enterprise Licensing Agreement) que visa a diminuição dos custos em sua aquisição, considerando o volume de investimentos em novos projetos, serviços, S&S (subscrição e suporte) e MLC (Monthly License Charge) .
110.	Quanto à alegação de dependência tecnológica (parágrafo 107, alínea "b") , o Serpro argumentou que as ações de aprisionamento tecnológico com dependência de fornecedor não são eventuais àquela administração ou exclusivos do questionado processo de contratação, mas sim estão inseridas em todos os processos de aquisição e contratação realizados pela empresa (peça 15, p. 11) .
111.	Argumentou que a própria decisão de substituição da ferramenta Q-Ware Family, objeto de questionamento neste processo, traduz a postura proativa da empresa, na qual a administração não se omitiu e conduziu as ações necessárias para providenciar a troca da ferramenta de transferência controlada de arquivos por outra solução considerada mais vantajosa (peça 15, p. 11) .
112.	Aduziu que o não fornecimento do código fonte na contratação da nova solução não caracteriza uma dependência tecnológica, pois caso venha ocorrer alguma anormalidade vinculada a riscos de aprisionamento nesse ambiente, todas as medidas de recomposição poderão ser adotadas e o emprego de outra solução ou até o retorno à solução atual poderá ser praticada (peça 15, p. 11) .
Manifestação da IBM
113.	A IBM afirmou que, caso o Serpro optasse por utilizar o software Q-Ware da PIX, tal escolha implicaria em valor significativamente superior à solução contratada junto à IBM, decorrente dos custos para adaptação do citado software e de renovação das suas licenças. Aduziu que a solução IBM Sterling File Gateway possui interface em língua portuguesa e que as licenças comercializadas junto ao Serpro são perpétuas, de maneira que o contrato em questão não implica em relação de dependência com a IBM (peça 25, p. 9, itens 34-35) .
Análise
114.	A dependência tecnológica de fornecedor de soluções de TI normalmente existe em empresas e órgãos que as contratam, cabendo a eles adotar as medidas necessárias para mitigar os riscos decorrentes dessa situação.
115.	Nesse sentido, é pertinente a argumentação do Serpro de que tal tipo de dependência não é atribuível somente àquela administração ou à contratação em causa, mas sim é inerente à compra de produtos de software em geral.
116.	Porém, no caso específico, a decisão do Serpro de substituir o produto Q-Ware Family pelo Sterling File Gateway propiciou o aumento de sua dependência tecnológica em relação à IBM, pois onde antes havia fornecedor alternativo para os serviços de transferência controlada de arquivos (a empresa PIX) agora tem-se apenas a IBM.
117.	A aludida dependência é parcialmente mitigada pelas cláusulas contratuais da subscrição e suporte, por doze meses, que incluem, entre outros direitos do Serpro, os serviços de suporte técnico em garantia, atualizações de programa, aprimoramentos, serviço preventivo ou novas versões/releases, bem como assistência técnica (peça 30, p. 101) .
118.	No que tange às informações da IBM, cabe registrar que o fato de uma licença de software ser perpétua não implica necessariamente na inexistência de dependência tecnológica em relação ao fornecedor daquele software, pois o contratante deverá estar sempre em dia com a aquisição de subscrição e suporte para tal software para ter direito a assistência técnica e atualizações do produto, conforme relatado no parágrafo precedente.
119.	Ponderados esses aspectos, tem-se que a dependência tecnológica é via de regra intrínseca à contratação de soluções de TI, de modo que essa situação não configura irregularidade na contratação em causa, devendo as alegações da representante sobre esse ponto serem rejeitadas.
120.	Quanto ao suposto risco de jogo de planilhas, em decorrência da alegação de que o produto Sterling File Gateway estaria com o preço subsidiado, cabe preliminarmente esclarecer que, diferentemente do que foi informado pela representante, o valor pago pelas licenças do citado software não foi de R$ 124.605,66 (peça 1, p. 13, itens 32-33) , mas sim de R$ 2.323.993,18 (peça 41, p. 5) , o que enfraquece sobremaneira a citada alegação.
121.	Nada obstante, há indícios de que o valor pago pelo Serpro pela referida solução está abaixo do valor de mercado do produto, como revela a pesquisa de preços realizada pela estatal, na qual constam os valores das referidas licenças em contrato de outra empresa pública com a IBM, a Companhia de Processamento de Dados do Estado de São Paulo - Prodesp (peça 36, p. 1) .
122.	Quando se comparam os referidos valores praticados no contrato com a Prodesp com os valores constantes da lista de preços IBM para renovação de subscrição e suporte de software - S&S Ano 2 (peça 37) , constata-se que os preços de tabela da IBM para os itens de código E0EHRLL, E0LF4LL, E0LYJLL, E0EHTLL e E0LF6LL foram praticados na Prodesp e os preços no contrato do Serpro (peça 30, p. 49-50 e 69-70) estão com desconto médio de 63% em relação aos preços tabelados.
123.	Os itens referentes a Licença e S&S Ano 1 não constam da tabela de preços IBM que se obteve. Por essa razão, comparou-se os preços praticados no Serpro somente com os da Prodesp e, também neste caso, os descontos foram da ordem de 63%.
124.	Apesar do desconto citado, não há indicativo de que os preços mais baixos dos produtos que compõem a solução Sterling File Gateway estejam sendo compensados por preços a maior em outros itens que compõem o respectivo contrato. A representante também não apontou evidências que sustentassem sua afirmação de possível risco de jogo de planilhas.
125.	Por essa razão, com vistas a avaliar tal risco, esta Secretaria comparou os preços dos itens constantes das propostas comerciais da IBM que deram origem aos Contratos 56.329/2016 e 62.606/2018, ambos firmados com o Serpro. O Contrato 62.606/2018, no valor estimado de R$ 144.021.795,78 (peça 30; peça 21, p. 76) , sucedeu o Contrato 56.329/2016, cujo valor estimado foi de R$ 149.890.544,51 (peça 56, p. 18, 30-70; peça 57, p. 1-34) e de R$ 144.021.795,78 (peça 30; peça 21, p. 76) .
126.	Cabe frisar que a solução IBM Sterling File Gateway não está presente no Contrato 56.329/2016, pois sua aquisição se deu no âmbito do Contrato 62.606/2018. A comparação empreendida destina-se a avaliar o comportamento da contratada, com relação aos demais itens dos contratos, no que se refere a índices de reajuste de preços.
127.	Os dados consolidados dessa comparação encontram-se na planilha juntada aos autos à peça 160. Foram incluídos na referida planilha todos os componentes das soluções de TI comuns aos dois contratos, ou seja, os produtos que tiveram a contratação renovada, que totalizam 76,3% do valor do Contrato 62.606/2018. Os outros 23,7% referem-se a produtos que não foram renovados ou que são novos no contrato mais recente, a exemplo do Sterling File Gateway, e que, portanto, não se prestam à comparação pretendida.
128.	Verifica-se que os três itens materialmente mais relevantes dos aludidos contratos, Monthly License Charge (MLC) , Telesuporte & Suporte Premium e IBM Spectrum Storage Suite, cuja soma dos preços totais (R$ 96.190.985,82) representa cerca de 66,8% do valor do Contrato 62.606/2018, tiveram variação negativa em seus preços unitários na renovação contratual (peça 160, p. 1) . Os demais itens tiveram variação que se situa entre -2,8% e 22,2%, conforme se observa na distribuição do quadro a seguir:
	Variação do preço unitário na renovação contratual (%) 
	Valor total dos itens (R$) 
	Participação no valor total do contrato (%) 

	-2,8% a 0,0%
	R$ 1.461.035,72
	1,0%

	0,1% a 4,0%
	R$ 8.473.655,16
	5,9%

	4,1% a 10,0%
	R$ 3.739.120,97
	2,6%

	> 10,0%
	R$ 79.606,36
	< 0,1%

129.	No período de dois anos entre as assinaturas dos dois contratos ora comparados, de julho/2016 a junho/2018, a variação no Índice de Custo da Tecnologia da Informação (ICTI) , calculado pelo Instituto de Pesquisa Econômica Aplicada (IPEA) , foi de aproximadamente 10%. Sendo assim, o valor total dos itens que tiveram reajuste superior ao ICTI (R$ 79.606,36) representa um percentual ínfimo do valor da contratação (menor que 0,1%) .
130.	Outro aspecto avaliado foi o comportamento, na renovação contratual, dos preços de itens que foram vendidos inicialmente em condição similar ao Sterling File Gateway, ou seja, com desconto significativo.
131.	Conforme se pode observar na tabela a seguir, identificou-se dois produtos em situação até mais significativa, pois seus preços foram totalmente franqueados no Contrato 56.329/2016. Ou seja, foram fornecidos sem custo (peça 55, p. 19-21 e 45-46) . Para esses produtos, na renovação dos itens de subscrição e suporte (Part Numbers 5608-S73 e E0K48LL) , por ocasião da formalização do Contrato 62.606/2018, seus preços foram reajustados em 4% (peça 30, p. 47, 67 e 71) , abaixo da variação do ICTI no período.
132.	Dessa forma, com base em comportamento da contratada por ocasião da assinatura do Contrato 62.606/2018, com relação ao preço cobrado por produtos que foram subsidiados no contrato anterior, assim como em relação à variação de valores dos demais itens comparados nos dois contratos (peça 160) , não há razões para se falar em risco de jogo de planilhas. Por esses motivos, as suposições trazidas pela representante a esse respeito não merecem prosperar.
133.	Quanto ao risco aventado pela representante de que, no futuro, a IBM possa alegar que o produto Sterling File Gateway saiu de linha ou foi incorporado por outro, para que um novo preço de licenciamento, mais oneroso, seja praticado (peça 1, p. 12, item 27) , cabe registrar que, em tese, tal risco também está presente no Contrato 61.441/2018 do produto Q-Ware Family, firmado com a própria PIX, assim como em qualquer outro contrato de TI, razão pela qual tal argumento não merece acolhida.
134.	Além disso, por outro lado, identificaram-se indícios de que o próprio contrato da representante teve reajustamento de valores aparentemente injustificados, conforme relato a seguir.
135.	Em 28/5/2007, foi firmado o Contrato 40.567/2007, decorrente do Pregão Eletrônico 2.728/2006 Serpro/São Paulo, entre o Serpro e a PIX, com vigência de 24 meses a partir da assinatura, para o fornecimento de licença de software para gerenciamento, monitoração e migração de dados entre plataformas, bem como a contratação de serviços de manutenção, atualização, suporte técnico ao produto e suporte técnico on-site (peça 39) .
136.	O preço total ajustado foi de R$ 7.420.000,00, sendo R$ 6.000.000,00 referentes às licenças de software, R$ 900.000,00 destinados à manutenção, atualização e suporte técnico, e R$ 520.000,00 referentes ao suporte on-site (peça 39, p. 8) .
137.	Em 2/4/2018, foi firmado o Contrato 61.441/2018, por inexigibilidade de licitação, com fulcro no art. 30, caput, da Lei 13.303/2016, também entre o Serpro e a PIX, com vigência de 24 meses a partir de 9/5/2018, somente para prestação de serviços de manutenção, atualização técnica e suporte técnico para a licença corporativa do software Q-Ware e das funcionalidades complementares (peça 16) . O preço total ajustado foi de R$ 5.067.264,00, a ser pago em 24 parcelas mensais (peça 16, p. 8) .
138.	Assim, nota-se que, em onze anos (de 2007 a 2018) , o preço praticado para os serviços de manutenção, atualização técnica e suporte técnico para a solução Q-Ware Family foi de R$ 900.000,00 para R$ 5.067.264,00, ou seja, uma variação de 463%, enquanto que a variação do Índice Geral de Preços - Disponibilidade Interna, da Fundação Getúlio Vargas (IGP-DI/FGV) , no mesmo período, foi de 95%.
	
	fonte: https://www3.bcb.gov.br/CALCIDADAO/publico/corrigirPorIndice.do?method=corrigirPorIndice
Conclusão
139.	Ao que tudo indica, os preços da solução Sterling File Gateway praticados no Contrato 62.606/2018, firmado entre o Serpro e a IBM, estão com desconto médio de 63% em relação aos preços de tabela da fabricante ou àqueles praticados com outros entes públicos (parágrafo 122) .
140.	A representante não trouxe evidências para sustentar sua afirmação de que o aumento de dependência tecnológica em decorrência da contratação do produto IBM Sterling File Gateway aumente a exposição aos riscos de monopólio a ponto de contraindicar a medida, mesmo porque tal dependência é mitigada por cláusulas contratuais da subscrição e suporte que incluem, entre outros direitos do Serpro, os serviços de suporte técnico em garantia, atualizações de programa, aprimoramentos, serviço preventivo ou novas versões/releases.
141.	A representante também não forneceu elementos para sustentar sua suposição sobre o risco de jogo de planilhas em decorrência dos preços cobrados pela solução IBM Sterling File Gateway.
142.	Além disso, a comparação realizada por esta Secretaria entre os valores dos itens do contrato atual do Serpro com a IBM e os valores dos mesmos itens do contrato anterior não revelou anormalidades no que tange aos índices de reajustes de preços e à distribuição dos quantitativos entre os dois contratos.
143.	Sendo assim, a diferença da ordem de 63% para o mesmo produto, entre os preços praticados nos contratos da Prodesp e do Serpro, além de, por si só não ser capaz de configurar eventual risco de jogo de planilhas no futuro, ajuda a confirmar as alegações trazidas pelo Serpro sobre as condições econômicas vantajosas em que se deram a contratação.
144.	Por todo o exposto, devem ser rejeitadas as alegações de risco de monopólio e de jogo de planilhas trazidas pela representante.
VI.	Fuga à licitação
Alegações da representante
145.	A representante alega que o contrato celebrado entre o Serpro e a empresa IBM teve intenção de fuga à licitação, uma vez que:
a)	a contratação da empresa IBM tem a clara intenção de substituir o software Q-Ware Family, que se encontra em operação no Serpro, sem a existência de processo licitatório (peça 1, p. 13, item 29) ;
b)	o novo contrato deixa claro a intenção de implementar a solução IBM Sterling File Gateway, em detrimento de software já existente, instalado e em produção no Serpro, o qual conteria funcionalidades similares e até mesmo superiores à nova ferramenta, tratando-se de substituição de um produto por outro sem observar as devidas questões legais e o atendimento de questões técnicas anteriormente exigidas (peça 1, p. 13, itens 30-31) ;
c)	o valor nominal irrisório das licenças do software IBM Sterling File Gateway (R$ 124.605,66) seria manobra adotada pela contratada, enquanto seu valor real estaria diluído nos demais produtos e serviços, aparentando que a solução seria de baixo custo para uso em todo o Serpro (peça 1, p. 13-14, itens 33-34) ;
d)	o preço do software IBM Sterling File Gateway caracterizaria tentativa de prática de dumping por parte da empresa IBM, com anuência do Serpro, afastando o princípio da isonomia e prejudicando ilegalmente a solução Q-Ware Family (peça 1, p. 14, item 35) ; e
e)	o software ofertado pela IBM não atende a inúmeras exigências contidas no edital que originou a contratação da solução Q-Ware Family, o que comprovaria o equívoco e a ilegalidade da contratação (peça 1, p. 14, itens 36-37) .
Manifestação do Serpro
146.	A esse respeito, o Serpro informou que as condições de justificativa da contratação, a similaridade da contratação e a motivação da sobreposição da contratação estão detalhados na sua manifestação aos demais itens da oitiva e na vantajosidade comercial da contratação (peça 15, p. 12) , que pretende demonstrar em sua resposta à alínea "i" do ofício que promoveu a oitiva (tópico VII deste exame técnico) .
Manifestação da IBM
147.	A IBM ressaltou que agiu com boa-fé durante todas as fases de cotação e contratação dos serviços. Diante das solicitações apresentadas pelo Serpro, disponibilizou os produtos que oferece normalmente ao mercado, sem qualquer distinção ou especificidade, zelando por oferecer as soluções mais adequadas à demanda (peça 25, p. 10, itens 36-37; p. 11, item 43) .
148.	A IBM registrou que sua conduta se embasa na presunção de que os atos administrativos perpetrados pelo Serpro na qualidade de integrante da administração pública são legítimos, legais e respeitam todos os princípios norteadores da atuação administrativa, inclusive o da eficiência (peça 25, p.  11, item 42) .
149.	Com base nisso, a IBM requereu que, na hipótese de este Tribunal vir a entender que a contratação foi indevida, essas ponderações sejam levadas em consideração, de forma que não caiba qualquer imputação de irregularidade à IBM (peça 25, p. 11, item 44) .
Análise
150.	Os argumentos trazidos pela representante neste tópico podem ser vistos como uma síntese das abordagens já avaliadas nos tópicos precedentes, conforme referências que se faz a seguir:
150.1.	a respeito do objetivo da compra do produto IBM Sterling File Gateway e da justificativa para a escolha do produto: tópico I (parágrafos 35-44) ;
150.2.	a respeito da regularidade da contratação direta: tópico II (parágrafos 61-70) ;
150.3.	sobre a intenção de substituir o software Q-Ware Family e a similaridade de funcionalidades deste com a solução Sterling File Gateway: tópico III (parágrafos 87-98) ;
150.4.	quanto à possível falta de isonomia nas exigências feitas para a aquisição dos produtos Q-Ware Family e Sterling File Gateway: tópico IV (parágrafos 104-106) ; e 
150.5.	sobre o alegado valor irrisório pelo qual foi vendida a solução Sterling File Gateway, os riscos de dependência tecnológica e de jogo de planilhas: tópico V (parágrafos 114-144) .
Conclusão
151.	Em síntese, considerou-se irregular a justificativa para a escolha do produto e a contratação direta da solução IBM Sterling File Gateway, integrante do Contrato 62.606/2018, firmado entre o Serpro e a IBM, conforme consignado no exame dos tópicos I e II (parágrafos 44 e 70) . Quanto às demais alegações, entende-se que não merecem guarida.
152.	No que tange à responsabilidade da IBM, não se identificou nestes autos nada que desabonasse a sua conduta.
VII.	Antieconomicidade do novo contrato
Alegações da representante
153.	A representante alega que a substituição da solução Q-Ware Family tem elevado custo, uma vez que:
a)	há custo adicional para migração de scripts, instalação, treinamento, aculturamento do usuário final, configuração de servidores e rotas de dados, definições de direitos de acesso, ajustes e configuração para acesso a banco de dados, configuração de endereços de ativos de redes, entre outras tarefas (peça 1, p. 15, item 39) ;
b)	a ferramenta IBM Sterling File Gateway não é solução de interconectividade corporativa com suporte ao ciclo de vida dos arquivos capaz de atender aos requisitos atendidos pelo software Q-Ware Family (peça 1, p. 15, item 40) ;
c)	a solução da IBM, que não tem suporte à língua portuguesa, apoia-se em ferramentas de alto custo, exigindo soluções de terceiros para prover recursos de integração de processos, e necessita de mais recursos computacionais, requisitos que aumentam ainda mais seu custo, o que não aconteceria com o Q-Ware Family (peça 1, p. 15, itens 41 e 43) ;
d)	licenças adicionais de software da IBM terão de ser adquiridas e, dessa forma, não se sustentará o custo dissimulado da solução IBM Sterling File Gateway (peça 1, p. 15, item 42) ;
e)	a solução da IBM não substituirá o software Q-Ware Family em diversos pontos, incorrendo o Serpro no risco de desligar serviços importantes (peça 1, p. 15-16, item 43) ;
f)	a nova solução contratada contém funcionalidade semelhante à já constante na ferramenta Q-Ware Family que nunca foi utilizada, devendo haver considerável desembolso referente à migração para a nova ferramenta, obtendo-se funcionalidades já existentes e subutilizadas na solução atual (peça 1, p. 16, item 45) ;
g)	o total de licenças do software IBM Sterling File Gateway fornecido no novo contrato é limitado, havendo necessidade de desembolsos adicionais quando o Serpro necessitar de mais licenças, podendo surgir nova realidade de preços, enquanto a ferramenta Q-Ware Family dispõe de licenças ilimitadas, não existindo custo adicional de licenciamento ou pagamento de qualquer valor anual pela renovação do uso das licenças já existentes (peça 1, p. 16-17, itens 46-48) ;
h)	o modelo de contrato com a IBM prevê licenciamento que onerará os cofres públicos anualmente, a cada renovação e ampliação de licenças para novos ativos, caracterizando prática similar ao jogo de planilhas (peça 1, p. 18, item 54) ; e
i)	somente o custo dos serviços para internalização da nova solução no ambiente do Serpro representa mais do que a metade do valor de aquisição da licença corporativa ilimitada da ferramenta Q-Ware Family quando de sua contratação, sem considerar que essa ferramenta possuiria funcionalidades superiores e iriam além das aplicações e do uso do limitado software IBM Sterling File Gateway  (peça 1, p. 19, itens 60-62) .
Manifestação do Serpro
154.	O Serpro afirmou que a contratação objetivou substituir a solução de transferência controlada de arquivos por ferramenta que apresentasse as mesmas condições técnicas, com preservação do ambiente produtivo e que pudesse ser mais atrativa economicamente, trazendo vantajosidade técnica e comercial à produção dos serviços (peça 15, p. 12) .
155.	Acrescentou que todas as características técnicas da solução Q-Ware Family foram mantidas e testadas na ferramenta IBM Sterling File Gateway, não havendo risco ou limitações da contratação efetuada (peça 15, p. 12) .
156.	Apresentou o seguinte quadro comparativo dos custos envolvidos nas referidas contratações (peça 15, p. 13) :
	
157.	Esclareceu que o valor de R$ 1.266.816,00, do primeiro ano do IBM Sterling File Gateway, refere-se ao período de migração estimado em seis meses e corresponde aos valores de manutenção que serão praticados no Contrato 61.441/2018 (peça 16) com a empresa PIX (peça 15, p. 13) .
158.	Acrescentou que o valor de R$ 431.404,77, relativo ao benefício exclusivo do produto IBM Sterling File Gateway, refere-se ao valor obtido com o desconto do investimento relacionado ao volume de aquisição, conforme pode ser observado nas propostas comerciais (peças 23-24) , no tocante ao referido produto (peça 15, p. 13) .
Manifestação da IBM
159.	Com relação aos itens 46.1 e 46.3 da instrução desta Secretaria (peça 4, p. 7) , relativos aos possíveis custos adicionais apontados na representação, decorrentes de migração de scripts, instalação, treinamento, aculturamento do usuário final, entre outros, a IBM esclareceu que o Contrato 62.606/2018 já incorpora os serviços de orientação técnica e de suporte à instalação e configuração do ambiente do Serpro (peça 25, p. 12, item 45) .
160.	A IBM frisou que tais serviços foram devidamente precificados no âmbito da proposta comercial sob a rubrica AVP File Gateway (peça 30, p. 81) , perfazendo o valor total de R$ 491.014,15. Esclareceu, ainda, que inexistem scripts, de modo que tudo é configurado na interface da ferramenta (peça 25, p. 12, itens 46-47) .
161.	A IBM considerou que, ante o exposto, "é descabido cogitar acerca de suposta antieconomicidade do Contrato" (peça 25, p. 12, item 47) .
Análise
Custo de migração
162.	Os custos de instalação do Sterling File Gateway, configuração da ferramenta no ambiente do Serpro e orientação técnica estão incluídos no valor contratado, sob a rubrica AVP, no valor de R$ 491.014,15 (peça 30, p. 79, 81) .
163.	As providências de migração de uma ferramenta para a outra, no âmbito do cliente externo, foram feitas por esses próprios clientes, com a orientação do Serpro e o fornecimento de um pacote de transmissão desenvolvido pela estatal, constituído de roteiros operacionais e scripts de automação que utilizam ferramentas comuns de mercado (peça 129) .
164.	Dessa forma, os custos incorridos pelo Serpro na migração na ponta do cliente referem-se somente aos da criação do referido pacote e das orientações aos clientes. Não foram quantificados esses custos, porém acredita-se que não são significativos em relação ao valor da solução adquirida, tendo em vista a aparente simplicidade técnica para a especificação, a padronização, os ganhos de escala e o baixo fator de alocação de recursos humanos e tecnológicos na tarefa. Ademais, para a realização de tais serviços o Serpro utiliza-se do conhecimento transmitido pela IBM durante os nove meses de vigência do referido contrato de AVP (peça 21, p. 39; peça 85, p. 8) e de pessoal próprio, cujo custo já é apropriado de qualquer maneira, uma vez que se trata de funcionários pertencentes aos quadros da estatal.
165.	Não merece acolhida também a alegação de que somente os custos de internalização da nova solução (parágrafo 153, alínea "i") seriam superiores à metade do valor de aquisição da licença da ferramenta Q-Ware Family quando de sua contratação, pois esta foi adquirida por R$ 6.0000.000,00 (parágrafo 136) e os custos de migração foram apurados em R$ 491.014,15, conforme parágrafos anteriores. Não faz sentido, ainda, comparar valores atuais da migração com valores de doze anos atrás quando a ferramenta ora substituída foi adquirida.
166.	Por essas razões, ao se comparar o custo das duas ferramentas mais à frente, será possível computar como custo de migração somente o valor da contratação de serviços de AVP.
Suporte ao ciclo de vida dos arquivos
167.	A representante não logrou demonstrar sua alegação de que o produto Q-Ware Family daria suporte mais completo ao ciclo de vida do arquivo transmitido do que o produto Sterling File Gateway.
168.	Ao contrário, há evidências de que, em tese, o produto da IBM integra-se melhor às demais soluções de TI já em uso no Serpro, a exemplo do Sterling Connect:Direct, da mesma fabricante (parágrafos 57-59) .
Suporte à língua portuguesa
169.	A IBM afirmou que a solução Sterling File Gateway possui interface em língua portuguesa (peça 25, p. 9, item 35) , porém não trouxe evidências disso. Também não se localizou nos documentos da contratação qualquer exigência ou especificação nesse sentido.
170.	Ao contrário, em pesquisa realizada no sítio da IBM na internet (https://www.ibm.com/br-pt/marketplace/secure-file-gateway?mhsrc=ibmsearch_p&mhq=gateway, em 11/10/2019) , viu-se que as telas exemplificativas do programa, os manuais e tutoriais, as especificações técnicas e até o próprio vídeo de apresentação do produto estão em língua inglesa.
171.	Portanto, considera-se pertinente a alegação da representante e acredita-se que isso pode ter impacto no custo total de propriedade do produto recém adquirido, mas não é possível, no momento, apurar esse custo.
Necessidade de recursos computacionais
172.	A representante não logrou demonstrar sua alegação de que o produto IBM Sterling File Gateway apoia-se em ferramentas de alto custo, exige soluções de terceiros para prover recursos de integração de processos e necessita de mais recursos computacionais.
Licenças adicionais
173.	Quanto às alegações de que novas licenças da solução IBM Sterling File Gateway poderão ser necessárias, com acréscimo de custos da solução, o que não aconteceria com a solução Q-Ware Family, pois a mesma dispõe de licenças ilimitadas (parágrafo 153, alíneas "d", "g" e "h") , e que isso alteraria a equação comparativa de vantajosidade econômica entre as duas soluções, tem-se a registrar o seguinte:
173.1.	as licenças do produto IBM Sterling File Gateway destinam-se à instalação no ambiente interno do Serpro (peça 15, p. 7) e suas quantidades foram definidas com base na necessidade diária de transferência de arquivos, calculada com base em ferramentas de dimensionamento e metodologia da própria IBM (peça 48, p. 1) . Desse modo, as licenças não são quantificadas diretamente em função da quantidade de clientes, mas sim do volume de processamento decorrente dos arquivos trocados com esses clientes;
173.2.	atendendo à requisição desta Secretaria, o Serpro encaminhou documentos que teriam sido utilizados para realizar o referido dimensionamento, tais como a volumetria das transmissões de arquivos de um dia por meio do Q-Ware (peça 114) e a análise de possíveis cenários (peças 115-116) , dos quais escolheu o Cenário 4 para embasar a contratação. Segundo a estatal, o aludido Cenário 4 corresponde ao "ambiente Full para dar cobertura irrestrita ao ambiente em produção e garantir margem de crescimento" (peça 93, p. 16) ;
173.3.	segundo o Serpro, as licenças adquiridas são suficientes e foram dimensionadas para suportarem os ambientes de produção e após a migração o desempenho e atendimento do serviço permanecem inalterados (peça 85, p. 7) ;
173.4.	não se vislumbram razões para se duvidar da veracidade das afirmações feitas pela estatal, mesmo porque a representante não apresentou elementos concretos de convicção em sentido contrário. Ademais, acredita-se que a estatal tenha ciência que poderá vir a ser fiscalizada nesse aspecto em oportunidades futuras, podendo vir a responder em caso de aumento não justificado na quantidade das referidas licenças;
173.5.	observou-se, ainda, que não é o valor das licenças do produto Q-Ware Family que onera o contrato com a empresa PIX, uma vez que tais licenças foram pagas integramente na primeira avença e são perpétuas e ilimitadas. O verdadeiro ônus reside nos custos de manutenção e suporte da solução, os quais foram majorados nos últimos onze anos em índice muito superior aos oficiais de variação de preço do mercado (parágrafos 135-138) ; e
173.6.	por outro lado, a comparação dos valores dos itens que compõem o contrato anterior e o contrato atual do Serpro com a IBM demonstrou que os índices de reajuste entre um e outro contrato situaram-se abaixo dos índices oficiais de mercado (parágrafo 129) .
174.	Ante o exposto, as alegações da representante sobre eventual risco de aumento do custo da solução IBM Sterling File Gateway, em decorrência de possível aumento futuro na quantidade de licenças, a ponto de tornar-se tal solução desvantajosa economicamente em relação à solução Q-Ware Family, devem ser rejeitadas, pois resumem-se a meras conjecturas.
Abrangência das funcionalidades das ferramentas
175.	No que tange à alegação de que a solução da IBM não substituirá o software Q-Ware Family em diversos pontos, incorrendo o Serpro no risco de desligar serviços importantes (parágrafo 153, alíneas "e" e "f") , a representante também não logrou demonstrar quais seriam esses pontos.
176.	Nada obstante, esta Secretaria, em busca da verdade material, interpelou o Serpro sobre quais funcionalidades do software Q-Ware, inclusive as funcionalidades complementares mencionadas no contrato da representante, o produto IBM Sterling File Gateway se destinaria a suprir (peça 71, p. 2) .
177.	Em resposta, o Serpro informou que "as funcionalidades inerentes aos serviços prestados foram mantidas, tanto que as empresas que migraram para o IBM Sterling File Gateway não apresentam restrições ou perda de qualidade ou desempenho". Relacionou, ainda, as funcionalidades substituídas e a respectiva solução de substituição suportada pelo produto da IBM em questão ou por ferramenta já disponível no ambiente do Serpro (peça 85, p. 6) .
Comparação dos custos das soluções
178.	Tendo em vista que a solução IBM Sterling File Gateway destina-se a substituir a solução Q-Ware Family, e considerando que, do ponto de vista técnico, as funcionalidades dos dois produtos se equivalem, cabe, no momento, comparar os custos envolvidos na aludida substituição, bem como os custos de manutenção futuros, para avaliar se de fato houve a alegada vantagem econômica na contratação do produto IBM Sterling File Gateway, conforme defendido pelo Serpro.
179.	Com o intuito de fazer essa comparação, o Serpro, em resposta à oitiva, enviou o quadro comparativo constante do parágrafo 156 retro, acompanhado das notas explicativas reproduzidas nos parágrafos 157 e 158 retros.
180.	Considera-se que o referido quadro comparativo é apresentado de forma adequada à análise que se pretende empreender. Assim, inicialmente, passar-se-á a criticar a fidedignidade dos valores nele constantes.
181.	Os períodos estão corretos, pois tanto o contrato File Gateway quanto o Q-Ware foram firmados em 2018, com vigência por dois anos (parágrafos 2-3 e 137) . Os valores atribuídos aos serviços de manutenção do Q-Ware para os Anos 1 e 2 (R$ 2.533.632,00) também estão de acordo, pois o valor total da contratação foi de R$ 5.067.264,00, sendo despendida metade desse montante em cada ano, em parcelas mensais (parágrafo 137) .
182.	Quanto às verbas atribuídas ao Sterling File Gateway, a soma do produto propriamente dito, no Ano 1 (R$ 2.323.993,18) , com a sua manutenção, no Ano 2 (R$ 478.745,07) , totaliza R$ 2.802.738,25, que é exatamente o valor total das licenças de uso e de subscrição e suporte (parágrafo 4) .
183.	A verba de serviço de migração, no Ano 1, no valor de R$ 491.014,15, refere-se a serviços de suporte local à implementação do produto (parágrafo 5) .
184.	Não foi possível compreender a origem do valor de R$ 431.404,77, constante do item "Benefício exclusivo File Gateway" do File Gateway, pois nos anexos IX (peça 23) e X (peça 24) , citados na nota explicativa que acompanha o referido quadro comparativo, não se encontrou qualquer referência a esse valor ou menção ao citado benefício. Por essa razão, foi promovida oitiva do Serpro para que esclarecesse este ponto (peça 44, p. 2) .
185.	No entanto, em análise realizada na instrução de 10/6/2019, a resposta da estatal foi considerada insuficiente, pois embora ela tenha informado que a mencionada verba de R$ 431.404,77 corresponderia à parte referente ao produto IBM Sterling File Gateway no montante de R$ 7.288.752,64 concedido a título de desconto no Contrato 62.606/2018, sob a denominação de "Oferta BLO Software", não se identificou no contrato, nem na respectiva proposta comercial, menção à referida verba (peça 65, p. 10, itens 68-70) .
186.	Por essa razão, promoveu-se nova oitiva do Serpro para que esclarecesse este ponto e citasse em qual documento que subsidiou a formalização do Contrato 62.606/2018 consta menção à verba denominada "Benefício exclusivo File Gateway", assim como ao valor de R$ 431.404,77 que lhe foi atribuído, informando em qual peça destes autos se encontrariam tais referências (peça 71, p. 3) .
187.	Em resposta, o Serpro enviou quadro comparativo de resumo de cenários de propostas da IBM para software com projetos de 15/5/2018 e 18/8/2018 (peça 117) . Juntamente com esse documento, a estatal enviou uma tabela na qual pretendeu demonstrar, com base nos valores constantes dos citados cenários, a origem do "Benefício exclusivo File Gateway". Esclareceu que à época não havia proposta formalizada pois os valores estavam em negociação (peça 93, p. 16-17) .
188.	Isto posto, faz-se a seguir as seguintes considerações a respeito do citado quadro comparativo de resumo de cenários de propostas da IBM para software com projetos (peça 117) :
188.1.	trata-se de documento precário, contendo valores que estavam em negociação, e que, por isso, não se prestam a evidenciar o efetivo desconto que o Serpro alega ter recebido na formalização do contrato, em decorrência da aquisição da ferramenta Sterling File Gateway;
188.2.	embora o valor incrementado no "Subtotal" de um cenário para o outro corresponda ao valor atribuído à aquisição do Sterling File Gateway, ou seja, R$ 2.802.738,25, não há evidências que o incremento do desconto a título de "Oferta BLO", de R$ 431.404,77 (R$ 1.749.053,75 - R$ 1.317.648,98) , na comutação entre os cenários seja atribuível exclusivamente à aquisição do Sterling File Gateway, pois, no próprio documento, constam outras premissas para a alteração de cenário (pagamento das faturas abertas do Bluemix Local, realização do aditivo/apostilamento no contrato atual - Bluemix, Migração SMSz) que podem ter influenciado no valor desse desconto; e
188.3.	há inconsistência entre o valor do desconto a título de "Oferta BLO" constante da atividade negocial expressa no aludido quadro comparativo de propostas (peça 117) e na tabela elaborada pelo Serpro a partir dele (peça 93, p. 17) - R$ 6.379.440,59 (R$ 138.036.270,77 - R$ 131.656.830,18) - e o valor referente ao mesmo desconto, constante da proposta formal que deu origem ao contrato (peça 30, p. 81) - R$ 7.288.752,64 (R$ 138.047.306,80 - R$ 130.758.554,16) .
189.	Por essas razões, conclui-se não ser possível aceitar a inclusão do valor de R$ 431.404,77, a título de "Benefício exclusivo File Gateway", na planilha comparativa dos custos das soluções Sterling File Gateway e Q-Ware Family, tendo em vista que o Serpro não logrou comprovar a fidedignidade dessa apropriação.
190.	Por fim, há que se apropriar, no quadro comparativo dos custos das duas soluções que ora se discute, do valor de R$ 2.533.632,00, referente ao primeiro ano do contrato do produto IBM Sterling File Gateway, e não de R$ 1.266.816,00, como consta da planilha elaborada pelo Serpro (parágrafo 156) , tendo em vista que o período de migração, inicialmente estimado em seis meses e correspondente aos valores de manutenção praticados no Contrato 61.441/2018 com a empresa PIX, durou, na verdade, doze meses (parágrafo 92) .
	Ano
	Cenários
	Q-Ware (R$) 
	File Gateway (R$) 

	Ano 1 (2018/2019) 
	File Gateway
	0,00
	2.323.993,18

		Serviço de Migração
	0,00
	491.014,15

		Manutenção
	2.533.632,00
	2.533.632,00

		Subtotal
	2.533.632,00
	5.348.639,33

	Ano 2 (2019/2020) 
	File Gateway
	0,00
	0,00

		Serviço de Migração
	0,00
	0,00

		Manutenção
	2.533.632,00
	478.745,07

		Subtotal
	2.533.632,00
	478.745,07

	Total para 2 anos
	5.067.264,00
	5.827.384,40

	Perda ao final dos 24 meses
		760.120,40

	Ano 3
	File Gateway
	2.533.632,00
	478.745,07

	Ano 4
	Serviço de Migração
	2.533.632,00
	478.745,07

	Ano 5
	Manutenção
	2.533.632,00
	478.745,07

	Total para 5 anos
	12.668.160,00
	7.263.619,61

	Ganho ao final de 60 meses
		-5.404.540,39

191.	Nota-se, pelo quadro comparativo acima, que nos dois anos da vigência do Contrato 62.606/2018, firmado com a IBM, a opção pela substituição do produto Q-Ware Family pelo IBM Sterling File Gateway resultou em potencial prejuízo ao Serpro no valor de R$ 760.120,04, atribuível principalmente ao fato que se pagou simultaneamente pelas duas soluções por um período de doze meses ao invés dos seis meses anteriormente previsto, o que acarretou um ônus na solução da IBM de cerca de R$ R$ 1.266.816,00.
192.	Essa equação desfavorável ao Serpro somente passaria a se reverter a partir do terceiro ano de contratação, quando os custos de manutenção do Q-Ware Family, em relação ao Sterling File Gateway, seriam, de acordo com a simulação, R$ 2.054.886,93 maiores ao ano.
Conclusão
193.	De acordo com a simulação comparativa do custo de aquisição e manutenção das soluções Q-Ware Family e IBM Sterling File Gateway, por um período de cinco anos, a contar da aquisição do produto Sterling File Gateway, em 2018, conclui-se que, do ponto de vista econômico, a opção do Serpro de substituir a ferramenta Q-Ware Family mostra-se acertada, pois a partir do terceiro ano de aquisição o produto da IBM passa a apresentar ganhos em relação ao produto anterior.
VIII.	Apuração de responsabilidade
194.	No momento, foram identificados os possíveis responsáveis pelas falhas no processo de planejamento que deu origem ao Contrato 62.606/2018, firmado com a IBM, entre elas a ausência de artefatos essenciais no que tange à aquisição da solução IBM Sterling File Gateway, bem como à irregular contratação direta desse produto, os quais estão relacionados a seguir, sem prejuízo de eventuais alterações ou inclusões a partir de diligências a serem oportunamente promovidas por este Tribunal para apuração de cargos e períodos de exercício:
a)	Paulo Cesar Caldera Brantes, Gerente do Departamento de Tecnologia para Plataforma Alta, Armazenamento e Redes, da Superintendência de Produtos e Serviços - Engenharia e Infraestrutura de Tecnologia da Informação, vinculada à Diretoria de Operações do Serpro (Diope/Supes/Estar) , responsável pelo acompanhamento técnico da contratação (peça 50, p. 17) e único participante cadastrado para a elaboração do Estudo Técnico Preliminar (ETP) , iniciado em 20/6/2018, somente nove dias antes da assinatura do respectivo contrato (peça 61, p. 83) . Foi responsável também por desencadear o malsucedido distrato da empresa PIX (peça 61, p. 220) , bem como por ações destinadas a pressionar outras áreas do Serpro para aprovar o ETP nesse exíguo prazo (peça 61, p. 224-225) ;
b)	Herlon Clayton Paggi Hernandes, lotado na Diope/Suipes/Estar/Estaa, responsável pela elaboração do Projeto Básico, em 7/8/2018, mais de um mês após a assinatura do respectivo contrato (peça 50, p. 17) ;
c)	Charles Morais Magalhães, lotado na Diope/Supes/Estad, responsável pela aprovação técnica do Projeto Básico, em 8/8/2018, mais de um mês após a assinatura do respectivo contrato (peça 50, p. 17) ;
d)	Thiago Carlos de Sousa Oliveira, Superintendente de Produtos e Serviços - Engenharia de Infraestrutura de Tecnologia da Informação do Serpro (Supes) , superior hierárquico do Sr. Paulo Cesar Caldera Brantes à época da contratação, deixou que o processo da contratação prosseguisse, mesmo ciente de que, devido à pressa em assinar o contrato, não fora realizada a reunião prevista do ETP e nem examinadas as informações do PB pela área administrativa do Serpro - Dirad/Supga/Gapla (peça 61, p. 223) . Posteriormente, sobre Nota Técnica 75/2018, de 21/6/2018, emitiu parecer favorável ao prosseguimento do processo de contratação (peça 158, p. 13) ;
e)	Iran Martins Porto Junior, Diretor de Operações do Serpro (Diope) , que emitiu parecer favorável ao prosseguimento da contratação, sobre Nota Técnica 75/2018, de 21/6/2018, submetendo a proposta à deliberação da Diretoria Executiva (peça 158, p. 13) ;
f)	Luiz Claudio Reis Turbay, Superintendente de Aquisições e Contratos do Serpro (Supga) , que, em 21/6/2018, emitiu parecer favorável a contratar a IBM, por inexigibilidade (peça 158, p. 8) , apesar de estar evidente na Nota Técnica 75/2018 que a proposta incluía a aquisição de produtos novos, a exemplo de produtos Zvm, projetos franqueados (API Management, Esteira de Testes e Watson Expert Services) , além dos serviços AVP que incluem o projeto de implementação do produto Sterling File Gateway, cuja aquisição direta foi considerada irregular nesta instrução (peça 158, p. 3, 6-7) . Além disso, a referida aprovação se deu sem que a sua área houvesse participado efetivamente do processo, tal como a não realização da reunião do ETP e também não houvesse examinado as informações do PB, conforme relatado na alínea "b" retro;
g)	Jose Maria Leocadio, pela Coordenação Estratégica de Gestão de Segurança dos Ativos de Informação (Cegti) , que, em 21/6/2018, emitiu parecer favorável a contratar a IBM, por inexigibilidade (peça 158, p. 9) , apesar de estar evidente na Nota Técnica 75/2018 que a proposta incluía a aquisição de produtos novos, a exemplo de produtos Zvm, projetos franqueados (API Management, Esteira de Testes e Watson Expert Services) , além dos serviços AVP que incluem o projeto de implementação do produto Sterling File Gateway, cuja aquisição direta foi considerada irregular nesta instrução (peça 158, p. 3, 6-7) . O servidor assim consignou em seu parecer (peça 158, p. 9) :
 (...) Há introdução de novas tecnologia para criação de projetos de avaliação AVP: IBM API Connect, Rational ALM, IBM Sterling File Gateway e IBM Service Management Suite (SMS) . Há introdução de novas tecnologias para criação de projetos não-AVP: Watson Explorer Deep Analytics e Data Science Experience Local (DSX) . Após a aquisição recomenda-se o registro das novas funcionalidades no catálogo de tecnologias do Serpro (...) 
h)	Rafael Effting Cabral, Advogado e Gerente de Departamento da Consultoria Jurídica do Serpro (Cojur/CJCON) , que, em 22/6/2018, deu parecer favorável pró-forma à contratação da IBM, uma vez que a análise jurídica propriamente dita ainda não havia sido iniciada, a fim de permitir o prosseguimento do processo (peça 158, p. 10) . Posteriormente, em 25/6/2018, após análise em regime de urgência, que durou tão somente um dia útil, deu parecer favorável à regularidade jurídica da contratação, sem ressalvas, em que pese a existência de todas as falhas no planejamento da contratação apresentadas nesta instrução (peça 35, p. 9) . Frise-se que, embora ciente de que a contratação envolvia a aquisição de produtos novos (peça 35, p. 3, item 7) , a Consultoria fez uma análise rasa das hipóteses de inexigibilidade, deixando de alertar os responsáveis para a questão; e
i)	Nerylson Lima da Silva, Presidente do Conselho de Administração do Serpro, Iêda Aparecida de Moura Cagni, Luis Felipe Salim Monteiro, Maria da Glória Guimarães dos Santos e Nina Maria Arcela, Conselheiros e Conselheiras do Conselho de Administração do Serpro, que autorizaram, em 29/5/2018, a contratação da IBM, por inexigibilidade (peça 157) , para o fornecimento de produtos e serviços de software, incluindo produtos novos, entre eles os serviços AVP, nos quais se insere o projeto de implementação do produto Sterling File Gateway, cuja aquisição direta foi considerada irregular nesta instrução (peça 159) , antes mesmo que o ETP e o PB houvessem sido elaborados e o parecer jurídico houvesse sido emitido.
195.	Verifica-se que a responsabilidade pela proposta de contratação e as ações destinadas à aceleração do processo junto às outras áreas do Serpro, cabem à Diretoria de Operações, em seus três escalões (Diope, Supes e Estar) . Outras áreas, como a Supga e a Cegti, também participaram do processo de contratação emitindo o seu parecer favorável. A Consultoria Jurídica praticamente avalizou o processo, nada questionando a respeito das contratações diretas de produtos novos, da ausência de importantes artefatos do planejamento de contratação e da maneira açodada como a Diretoria de Operações conduziu todo o processo. Por fim, o Conselho de Administração, aprovou a contratação por inexigibilidade, em que pese todas as irregularidades ora apontadas e antes mesmo da confecção do ETP, do PB e a emissão do parecer jurídico.
196.	Por meio de breve prospecção no Contrato 56.329/2016, que antecedeu o Contrato 62.606/2018 em questão, observou-se que também foi firmado na condição de inexigibilidade (peça 56, p. 1-29) . Naquele contrato também foram inseridos produtos novos franqueados, a exemplo do IBM Tiv Omegamom (part numbers 5698-A36 e 5608-S73) e do IBM Cloud Orchestrator Enterprise for Linux (part numbers D17E-NLL e E0K4-8LL) .
197.	Nota-se que a inserção de produtos novos quando da renovação do contrato com a IBM, por inexigibilidade, não é prática recente. Porém, quando se trata de produto ainda não instalado e que, portanto, não se impõe a sua renovação, e que existem similares no mercado, a exemplo do IBM Sterling File Gateway, requer-se a realização de licitação, sendo a contratação direta nesses casos considerada irregular.
198.	Por outro lado, verifica-se pela apuração de responsabilidade ora realizada, que os procedimentos ora questionados se encontram disseminados pela empresa, nos diversos escalões hierárquicos, além de não terem sido detectados indícios de má-fé ou de desídia com a coisa pública.
199.	No presente caso, apurou-se que a aquisição da solução IBM Sterling File Gateway, a par de aparentemente apresentar-se mais eficiente tecnologicamente do que a solução anterior, não trouxe prejuízos financeiros e possibilitará ao Serpro ganhos econômicos nos custos de manutenção.
200.	Tendo em vista que, no que toca à aquisição do produto IBM Sterling File Gateway - objeto da representação -, não se detectou a ocorrência de danos ao erário causados pelas falhas de planejamento da contratação e da consequente contratação direta desse produto, acredita-se que a audiência dos responsáveis, conforme determina o art. 43, inciso II, da Lei 8.443/1992, além de representar custo de controle superior a possível benefício, dado o número de envolvidos e o fato de que não existe ressarcimento a se obter, não traria maiores ganhos dos que os que já se obteve mediante a criação da expectativa de controle em face da atuação do Tribunal nestes autos.
201.	Nesses termos, em consonância com decisum desta Corte, constante do Acórdão 2863/2010-TCU-Plenário, de autoria do Ministro Benjamim Zymler, sopesando a ausência de dano ao erário, de má-fé dos responsáveis, das vicissitudes enfrentadas e do benefício trazido, a reprovabilidade da conduta dos gestores deveria ser mitigada, sendo desarrazoada, nas circunstâncias relatadas, a possível aplicação de multa aos responsáveis, a partir dos desdobramentos das aventadas audiências, razões pelas quais propõe-se, excepcionalmente, não realiza-las.
202.	Nada obstante, propõe-se dar ciência ao Serpro das irregularidades detectadas, a fim de que não voltem a ocorrer.
CONCLUSÃO
203.	Conforme item 61.1 da instrução TCU/Sefti (peça 4, p. 9) e despacho de 24/8/2018 do Ministro Relator (peça 6) , o documento constante da peça 1 deve ser conhecido como representação, por preencher os requisitos de admissibilidade previstos no Regimento Interno do TCU.
204.	Em relação ao pedido de medida cautelar, entende-se que o mesmo deve ser indeferido, por não estarem presentes os pressupostos legais (parágrafo 28) .
205.	Foram detectadas falhas no processo de planejamento que deu origem ao Contrato 62.606/2018, firmado com a IBM, entre elas a ausência de artefatos essenciais no que tange à aquisição da solução IBM Sterling File Gateway (parágrafo 44) .
206.	Foi irregular a contratação direta da solução IBM Sterling File Gateway (parágrafo 70) .
207.	Não houve contratação de soluções de TI análogas em duplicidade, pois um produto destinava-se a substituir o outro (parágrafo 96) . Do ponto de vista técnico, há indícios de que, em face da plataforma tecnológica pré-existente no Serpro, a solução IBM Sterling File Gateway mostrar-se-ia superior em termos de padronização, eficiência e segurança nos serviços de transferência controlada de arquivos (parágrafos 65-66) , com a ressalva da desvantagem de, ao que tudo indica, não possuir interface em português (parágrafos 169-171) .
208.	Devido às falhas no planejamento da contratação do produto Sterling File Gateway, este funcionou simultaneamente ao Q-Ware Family por doze meses, período considerado superior ao que seria razoável para a realização da migração de uma solução para a outra, com pagamento aos respectivos fornecedores, acarretando assim potencial desperdício de recursos públicos da ordem de R$ 1.266.816,00 (parágrafo 97) .
209.	Não houve a alegada falta de isonomia entre as empresas contratadas para fornecimento do mesmo tipo de solução de TI, nos aspectos apontados pela representante (parágrafo 106) .
210.	Os preços da solução Sterling File Gateway praticados no Contrato 62.606/2018, firmado entre o Serpro e a IBM, estão com desconto médio de 63% relação aos preços de tabela da fabricante ou àqueles praticados com outros entes públicos (parágrafo 139) .
211.	Não há evidências de que o aumento de dependência tecnológica em decorrência da contratação do produto IBM Sterling File Gateway aumente a exposição aos riscos de monopólio a ponto de contraindicar a medida, mesmo porque tal dependência é mitigada por cláusulas contratuais da subscrição e suporte que incluem, entre outros direitos do Serpro, os serviços de suporte técnico em garantia, atualizações de programa, aprimoramentos, serviço preventivo ou novas versões/releases (parágrafo 140) .
212.	Não há indícios de jogo de planilhas em decorrência dos preços cobrados pela solução IBM Sterling File Gateway (parágrafo 141) .
213.	Não se revelou anormalidades no que tange aos índices de reajustes de preços e à distribuição dos quantitativos entre o atual Contrato 62.606/2018, firmado entre o Serpro e a IBM, e o contrato anterior entre essas empresas - Contrato 56.329/2016 (parágrafo 142) .
214.	A decisão do Serpro de substituir a ferramenta Q-Ware Family pela Sterling File Gateway mostra-se acertada do ponto de vista econômico, pois o produto foi adquirido com desconto expressivo (parágrafo 210) e os custos anuais de manutenção da nova solução são inferiores aos da anterior (parágrafo 190) .
215.	Dessa forma, o potencial desperdício decorrente da manutenção do contrato com a empresa PIX por seis meses a mais que o desejado (parágrafo 208) poderá ser parcialmente absorvido já no segundo ano do contrato com a IBM e a partir do terceiro ano o Serpro poderá passar a obter um ganho anual de cerca de R$ 2.054.886,93 em relação à solução anterior (parágrafo 190) .
216.	Cabe registrar, porém, que essa possível vantajosidade econômica a partir do terceiro ano de contratação do produto Sterling File Gateway não significa que se obteve um produto que atende às necessidades técnicas do Serpro pelo menor preço possível do mercado. Em tese, a realização do procedimento licitatório que se impunha para a aquisição do referido produto poderia propiciar condições econômicas mais vantajosas do que as que se obtiveram com a contratação direta.
217.	Diante destes fatos, entende-se que houve falhas no processo de planejamento que deu origem ao Contrato 62.606/2018, firmado com a IBM, notadamente no que tange à solução IBM Sterling File Gateway, integrante do referido contrato, para a qual impunha-se a realização de licitação.
218.	Considera-se, contudo, que o cancelamento do contrato, ou até mesmo somente dos produtos que compõem a solução Sterling File Gateway, seria danoso à Administração, pois os produtos contratados já foram internalizados e são de alta relevância para os serviços prestados pelo Serpro. A súbita paralização de algum desses serviços afetaria diretamente inúmeros clientes externos da estatal.
219.	Portanto, em atenção ao princípio do interesse público, entende-se que o Contrato 62.606/2018 pode ter seguimento, dando ciência ao Serpro sobre as irregularidades encontradas. Ademais, opina-se pela não realização de audiência dos responsáveis, apesar da reprovabilidade da conduta dos gestores, em virtude de representar custo de controle superior a possível benefício, da ausência de dano ao erário e de má-fé dos responsáveis, e do benefício financeiro decorrente da contratação em análise.
PROPOSTA DE ENCAMINHAMENTO
220.	Ante todo o exposto, submetem-se os autos à consideração do Relator, Ministro Raimundo Carreiro, propondo:
220.1.	conhecer da presente representação, satisfeitos os requisitos de admissibilidade previstos nos arts. 235 e 237, inciso VII, do Regimento Interno do TCU, c/c o art. 30, caput, da Lei 13.303/2016, e no art. 103, § 1º, da Resolução - TCU 259/2014, para, no mérito, considerá-la parcialmente procedente;
220.2.	indeferir o requerimento de medida cautelar formulado pela empresa Padrão IX Informática Sistemas Abertos S.A. (CNPJ 26.460.584/0001-71) para a suspensão da execução do Contrato 62.606/2018, firmado entre o Serviço Federal de Processamento de Dados e a empresa IBM Brasil - Indústria, Máquinas e Serviços Ltda. (CNPJ 33.372.251/0001-56) , em face da ausência dos pressupostos legais;
220.3.	dar ciência ao Serviço Federal de Processamento de Dados de que foram identificadas as seguintes impropriedades no âmbito do Contrato 62.606/2018, firmado com a IBM Brasil - Indústria, Máquinas e Serviços Ltda:
220.3.1.	contratação direta por inexigibilidade da solução Sterling File Gateway sem respaldo legal, em especial no art. 30 da Lei 13.303/2016, tendo em vista:
220.3.1.1.	a disponibilidade no mercado de produtos com funcionalidade similar, inclusive com a existência de contratação de outro fornecedor por parte do próprio Serpro; e
220.3.1.2.	a inexistência, nos autos do planejamento da contratação, de estudos e justificativas para se adotar a referida solução como a única adequada ao atendimento dos requisitos técnicos do serviço de transferência controlada de arquivos no Serpro;
220.3.2.	contratação da solução Sterling File Gateway sem buscar assegurar a seleção da proposta mais vantajosa e a observância dos princípios da isonomia, da impessoalidade e da obtenção de competitividade, o que afronta o disposto no caput do art. 31 da Lei 13.303/2016;
220.3.3.	elaboração açodada, pró-forma e a posteriori dos artefatos essenciais ao planejamento da contratação - Estudo Técnico Preliminar e Projeto Básico - apenas com o fito de cumprir o rito processual, em subversão da sequência processual prevista, definindo-se primeiro a forma de contratar para em seguida elaborar os documentos destinados a sustentar tal definição, o que desrespeita o princípio fundamental do planejamento e do controle insculpidos nos incisos I e V, do art. 6º, do Decreto-Lei 200/1967;
220.3.4.	autorizações para contratação por inexigibilidade, efetuadas pelos gerentes, superintendentes, diretores, consultoria jurídica, conselheiros e presidente, sem respeito ao devido processo legal, previamente à conclusão do planejamento da contratação, sem respaldo em Estudo Técnico Preliminar, Projeto Básico e Parecer Jurídico, o que afronta o art. 7º, inciso I, c/c § 2º, inciso I, c/c § 9º da Lei 8.666/1993;
220.3.5.	não existência nos autos da contratação dos seguintes artefatos relativos à solução adotada (Sterling File Gateway) , o que afronta o disposto no inciso IX, do art. 6º da Lei 8.666/1993:
220.3.5.1.	estudos técnicos relativos à viabilidade, vantagens e desvantagens de substituição da ferramenta similar em uso;
220.3.5.2.	análise de riscos e os planos de migração de uma solução para a outra; e
220.3.5.3.	análise comparativa dos custos das soluções para avaliação da vantajosidade econômica da substituição;
220.3.6.	justificativa de preços da solução Sterling File Gateway baseada em uma única fonte de pesquisa, o que desatende a jurisprudência do TCU e o art. 30, § 3º, inciso III, da Lei 13.303/2016; e
220.3.7.	assinatura de contrato para suporte à solução tecnológica similar, com vigência por 24 meses, dois meses antes da data em que ocorreu a contratação da solução Sterling File Gateway, o que desrespeita os princípios fundamentais do planejamento e do controle insculpidos nos incisos I e V, do art. 6º, do Decreto-Lei 200/1967, bem como desatende aos princípios da eficiência e da economicidade constantes do art. 31 da Lei 13.303/2016;
220.4.	encaminhar cópia desta instrução e da decisão que vier a ser proferida ao Serviço Federal de Processamento de Dados e às empresas IBM Brasil - Indústria, Máquinas e Serviços Ltda. e Padrão IX Informática Sistemas Abertos S.A.; e
220.5.	       arquivar os presentes autos."
                   É o Relatório.

Antonio Perilo de Sousa Teixeira Netto - OAB/DF 21.359, Guilherme Augusto Fregapani - OAB/DF 34.406, Henrique Araújo Costa - OAB/DF 21.989 e Tálita Angel Pereira Franco - OAB/DF 54.552 (peça 2, p. 1)

Não atuou

REPRESENTAÇÃO. POSSÍVEIS IRREGULARIDADES EM CERTAME LICITATÓRIO. CONHECIMENTO. OITIVAS. DILIGÊNCIAS. INGRESSO DA REPRESENTANTE COMO INTERESSADA NOS AUTOS. PROCEDÊNCIA PARCIAL. INDEFERIMENTO DE CAUTELAR. CIÊNCIA. DETERMINAÇÃO. AUDIÊNCIA. ARQUIVAMENTO.

REPRESENTAÇÃO (REPR)

Inicialmente, registro que atuo nos presentes autos por força do art. 152 do Regimento Interno do TCU (RI/TCU) .
2.	Em sequência, ratifico o posicionamento do então relator, Ministro José Múcio Monteiro, que, ao acolher proposta de encaminhamento da Sefti (peças 2, 3 e 4) , conheceu da presente representação, satisfeitos os requisitos de admissibilidade previstos nos arts. 235 e 237, inciso VI, do Regimento Interno deste Tribunal, além do art. 103, § 1º, da Resolução - TCU 259/2014.
3.	Trata-se de Representação, com pedido de medida cautelar, formulada pela empresa Padrão IX Informática Sistemas Abertos S.A. (PIX) em face de possíveis irregularidades ocorridas em contrato de tecnologia da informação (TI) , celebrado entre o Serviço Federal de Processamento de Dados (Serpro) e a empresa IBM Brasil - Indústria, Máquinas e Serviços Ltda., em 29/6/2018, por meio de contratação direta por inexigibilidade de licitação, com fundamento no art. 30, caput, da Lei 13.303/2016.
4.	O objeto do Contrato 62.606/2018 é a cessão de direito de uso por prazo determinado (não permanente) e por prazo indeterminado (permanente) , S&S (subscrição e suporte) , serviços de suporte remoto (Telesuporte) , serviços de AVP (Accelerated Value Program) e suporte técnico avançado Premium, aos produtos de software IBM.
5.	O valor total estimado do contrato para o período de 24 meses é de R$ 144.021.795,78, com previsão de pagamento em 24 parcelas mensais, com valores diversos, de julho/2018 a julho/2020, conforme cláusulas 5.1.2, 5.1.3 e 5.2.2 a 5.2.6 do contrato e de acordo com as tabelas exibidas pela Sefti na instrução transcrita no relatório precedente:
	Verba
	Valor (R$) 

	Licenças de uso de software e MLC (Monthly License Charge) 
	130.758.554,16

	Serviço de Suporte Remoto (Telesuporte) 
	5.213.275,44

	Serviço de Suporte Técnico Premium
	1.134.271,20

	Subscrição e Suporte (S&S) e Telesuporte para Red Hat
	1.968.060,24

	Serviço Accelerated Value Program (AVP) 
	4.066.520,58

	Suporte e Subscrição (S&S) zVM
	881.114,16

	Total
	144.021.795,78

	Fonte: Sefti
6.	Integra igualmente a avença a aquisição da solução IBM Sterling File Gateway, cujos valores totais das Licenças de Uso e de Subscrição e Suporte (S&S) são de R$ 2.802.738,25:
	Datacenter
	Licenças de Uso
	Subscrição e Suporte (S&S) 
	Total

	Brasília
	R$ 1.152.055,36
	R$ 237.324,64
	R$ 1.389.380,00

	São Paulo
	R$ 1.171.937,82
	R$ 241.420,43
	R$ 1.413.358,25

	Total
	R$ 2.323.993,18
	R$ 478.745,07
	R$ 2.802.738,25

	Fonte: Sefti
7.	A solução IBM Sterling File Gateway também possui o serviço AVP, referente a suporte local à implementação do produto, no valor de R$ 491.014,15. Assim sendo, o valor total da solução IBM Sterling File Gateway contratada é de R$ 3.293.752,40, o que corresponde a 2,3% do valor total da contratação (R$ 144.021.795,78) , composta pelos seguintes itens:
	Part Number (PN) 
	Descrição sucinta

	Licença e S&S Ano 1
	S&S Ano 2
	
	D0T5VLL
	E0EHRLL
	IBM Sterling File Gateway Financial Enterprise Edition

	D1FPTLL
	E0LF4LL
	IBM Control Center Managed Server Monitoring

	D1J4ILL
	E0LYJLL
	IBM Sterling Connect:Direct Solo

	D0T5ZLL
	E0EHTLL
	IBM Sterling File Gateway Financial Enterprise Edition for Non-Production Environment

	D1FPXLL
	E0LF6LL
	IBM Control Center Managed Server Monitoring for Non-Production Environment

	       Fonte: Sefti
8.	A empresa PIX apontou nesta representação, em 8/8/2018, as seguintes irregularidades no Contrato 62.606/2018:
a)	falhas no planejamento da contratação;
b)	contratação direta indevida;
c)	contratação de solução de TI em duplicidade;
d)	falta de isonomia entre as empresas contratadas para fornecimento do mesmo tipo de solução de TI;
e)	riscos de monopólio e de jogo de planilhas;
f)	fuga à licitação; 
g)	antieconomicidade do novo contrato.
9.	Num primeiro momento, o então relator, Ministro José Múcio Monteiro, autorizou as oitivas do Serpro e da IBM propostas pela Sefti. Entretanto, após o exame das respostas correspondentes, a empresa PIX trouxe aos autos novos elementos que exigiam, segundo a Sefti, a realização de novas oitivas e diligências, bem como o ingresso da representante como interessada nos autos. Tais propostas da unidade técnica foram por mim deferidas.
10.	Em vista de não haver reparos a fazer na instrução que precede este Voto, adoto como minhas razões de decidir as análises e conclusões da Sefti para indeferir a medida cautelar pleiteada e dar ciência ao Serpro das impropriedades identificadas no âmbito do Contrato 62.606/2018, firmado com a IBM Brasil - Indústria, Máquinas e Serviços Ltda. para evitar a reincidência de tais falhas em futuras contratações, podendo-se dar seguimento à execução da avença. 
11.	Além disso, acolho a proposta formulada pela Sefti no sentido de não realizar a audiência dos responsáveis, "apesar da reprobabilidade da conduta dos gestores, em virtude de representar custo de controle superior a possível benefício, da ausência de dano ao erário e de má-fé dos responsáveis, e do benefício financeiro decorrente da contratação em análise".
12.	Do ponto de vista econômico, a decisão do Serpro foi positiva ao substituir a ferramenta Q-Ware Family pela Sterling File Gateway, em vista desta ter sido adquirida com desconto de 63% em relação aos preços de tabela da fabricante ou àqueles praticados em outros órgãos públicos, além de os custos anuais de manutenção da nova solução serem inferiores aos da ferramenta usada anteriormente.
13.	Consequentemente, não há que se falar em contratação de soluções de TI análogas em duplicidade, mas simplesmente em substituição de produtos. Afirma a Sefti que, "do ponto de vista técnico, há indícios de que, em face da plataforma tecnológica pré-existente no Serpro, a solução IBM Sterling File Gateway mostrar-se-ia superior em termos de padronização, eficiência e segurança nos serviços de transferência controlada de arquivos [..], com a ressalva da desvantagem de, ao que tudo indica, não possuir interface em português...".
14.	Entre as suas alegações, a representante destaca que no pregão eletrônico que deu origem à aquisição da solução Q-Ware Family foram exigidos diversos requisitos técnicos, inclusive a obrigação de fornecimento de solução com interface e manuais em língua portuguesa e depósito de código fonte como garantia da continuidade dos serviços, que não foram solicitados à IBM, contratada por inexigibilidade de licitação para o fornecimento do mesmo tipo de solução de TI.
15.	Por tratar-se de substituição de ferramentas que, embora destinem-se praticamente ao cumprimento dos mesmos objetivos, são produtos distintos com caraterísticas próprias e contratados de maneira diversa. 
16.	No pregão eletrônico, a solução é desconhecida e baseada em requisitos de comprovação em documentos e testes de conceito em bancada, havendo a necessidade de todas as garantias de continuidade e procedência do objeto. De outro lado, nas aquisições por inexigibilidade de licitação, em apertada síntese, todos os testes são realizados em ambientes controlados que duplicam os ambientes produtivos, sabendo o contratante exatamente o que será entregue e instalado.
17.	O Serpro em sua manifestação ponderou que empresas globalizadas e de grande porte, como a IBM, não fazem comercialização com fornecimento dos códigos fontes. Em contrapartida às exigências feitas no pregão eletrônico, na contratação feita por inexigibilidade de licitação há cláusulas contratuais de subscrição e de suporte que incluem, entre outros direitos do contratante, os serviços de suporte técnico em garantia, atualizações de programa, aprimoramentos, serviço preventivo ou novas versões/releases.
18.	Desse modo, não se configura a alegada falta de isonomia entre as contratadas nem se evidencia aumento à exposição de riscos de monopólio na aquisição da solução Sterling File Gateway.
19.	Porém, não se pode olvidar que foram detectadas falhas no processo de planejamento para a aquisição da solução IBM Sterling File Gateway, entre elas a ausência de artefatos essenciais. Devido a tais falhas, a nova solução funcionou simultaneamente ao Q-Ware Family por doze meses, período superior ao que seria razoável para a realização da migração de uma para a outra, com pagamento aos respectivos fornecedores que teve como resultado potencial desperdício de recursos públicos no valor de R$ 1.266.816,00.
20. 	No contrato em questão, não há indícios de jogo de planilhas em decorrência dos preços cobrados pela solução IBM Sterling File Gateway nem foram detectadas anormalidades concernente aos índices de reajustes de preços e à distribuição dos quantitativos entre o atual Contrato 62.606/2018, firmado entre o Serpro e a IBM, e o contrato anterior entre essas empresas - Contrato 56.329/2016. Esse último ajuste prestou-se somente à comparação do comportamento da contratada em itens similares dos dois ajustes mencionados, considerando que os objetos são diferentes.
21.	Diante desses dados, o potencial desperdício decorrente da manutenção do contrato com a empresa PIX por seis meses a mais que o desejado poderá ser parcialmente absorvido no segundo ano do contrato com a IBM e, a partir do terceiro ano, o Serpro poderá passar a obter um ganho anual de cerca de R$ 2.054.886,93 em relação à solução anterior.
22.	Não obstante, destaco que essa vantagem econômica a partir do terceiro ano de contratação da solução Sterling File Gateway pode ser relativa, se considerarmos a incerteza da aquisição de produto que atende às necessidades técnicas do Serpro pelo menor preço possível do mercado.	
23.	Tendo em vista a disponibilidade no mercado de produtos com funcionalidade similar à da solução IBM Sterling File Gateway, bem assim a ausência no planejamento da contratação de estudos e justificativas para a adoção dessa solução como a única adequada ao atendimento dos requisitos técnicos do serviço de transferência controlada de arquivos no Serpro, configura-se irregular a sua contratação direta. Porém, não há indícios de que houve má-fé na conduta dos gestores.
24.	Entretanto, não há que se cogitar a essa altura o cancelamento do contrato, que traria grandes prejuízos à Administração, tendo em vista a migração da maioria dos clientes externos do Serpro para a nova solução, os quais seriam afetados por inesperada paralisação de alguns serviços essenciais da estatal.
25.	Assim sendo, o indeferimento da medida cautelar requerida pela representante fundamenta-se na inexistência de fumus boni iuris e na presença de periculum in mora ao reverso, em razão de a substituição da solução Q-Ware Family pela solução IBM Sterling File Gateway encontrar-se em estágio avançado, tendo a maior parte dos clientes do Serpro migrado de uma solução para a outra.
26.	Não obstante, cabe dar ciência ao Serpro das falhas ora apontadas, além de determinar ao órgão a implantação de controles destinados a mitigar o risco de que tais ocorrências se repitam, cabendo o respectivo monitoramento por parte do Tribunal. Cabe ainda, apurar o impacto das condutas na gestão do órgão, a ocorrer no respectivo processo de contas anuais.
27.	Mais ainda, considerando que a contratação possui vigência até julho de 2020, no monitoramento a unidade técnica deverá acompanhar a eventual renovação do Contrato 62.606/2018, no que tange aos serviços de manutenção da solução IBM Sterling File Gateway, em especial a evolução dos preços praticados.
* * *
28.	Na fase de discussão, acolhi proposta do Ministro Benjamin Zymler, confirmada pelo Plenário, de realizar audiência (art. 43, II, da Lei 8.443/1992) dos gestores responsáveis pelas irregularidades apuradas, alterando-se o subitem 9.5.2. da proposta de Acórdão, que em sua redação original previa:
"9.5.2. apurar o impacto das condutas apuradas na gestão do órgão, a ser realizado no respectivo processo de contas anuais;".
                   Em face do exposto, Voto por que seja adotado o Acórdão que ora submeto ao escrutínio deste Colegiado.
TCU, Sala das Sessões Ministro Luciano Brandão Alves de Souza, em 29 de janeiro de 2020.
RAIMUNDO CARREIRO 
Relator